ACORDAO-COMPLETO-2370900

ACÓRDÃO 5482/2020 ATA 14/2020 - PRIMEIRA CÂMARA

VISTOS, relatados e discutidos estes autos de tomada de contas especial instaurada pelo Ministério do Turismo contra o Instituto Centro-Brasileiro de Cultura (ICBC) e gestores, em razão da impugnação total das despesas realizadas por força do Termo de Parceria 730.603/2009; 
ACORDAM os Ministros do Tribunal de Contas da União, reunidos em sessão da Primeira Câmara, diante das razões expostas pelo relator, em: 
9.1. acolher as razões de justificativa de Larissa Rodrigues Peixoto Dutra, Tamara Galvão Veiga Barros e Leopoldo Jorge Alves Junior, que aproveitam a Luciano Paixão Costa, nos termos do art. 281 do Regimento Interno do TCU;
9.2. rejeitar parcialmente as razões de justificativa de Francisca Regina Magalhaes Cavalcante;
9.3. aplicar a multa de R$ 4.000,00 (quatro mil reais) a Francisca Regina Magalhaes Cavalcante, com fulcro no art. 58, inciso II, da Lei 8.443/1992;
9.4. acolher as alegações de defesa de Wagner Baptista da Costa Junior, que aproveitam a Germano Roriz Neto, Carlos Eduardo Bernardes da Costa, Gustavo de Morais Roriz e ao Instituto Centro-brasileiro de Cultura, nos termos do art. 281 do Regimento Interno do TCU;
9.5. julgar regulares as contas do Instituto Centro-brasileiro de Cultura, de Wagner Baptista da Costa Junior, Germano Roriz Neto, Carlos Eduardo Bernardes da Costa e Gustavo de Morais Roriz, e dar-lhes quitação plena, com fulcro nos arts. 16, inciso I, e 17 da Lei 8.443/1992;
9.6. autorizar, desde logo, nos termos do art. 28, inciso II, da Lei 8.443/1992, a cobrança judicial da dívida imputada no item 9.3, caso não atendidas as notificações;
9.7. dar ciência desta deliberação ao Ministério do Turismo.

Tomada de contas especial instaurada em razão da impugnação total das despesas realizadas por força do Termo de Parceria 730.603/2009.

Primeira Câmara

Instituto Centro-brasileiro de Cultura.

3. Interessados/Responsáveis:
3.1. Interessado: Ministério do Turismo (vinculador) (05.457.283/0001-19)
3.2. Responsáveis: Carlos Eduardo Bernardes da Costa (XXX.487.201-XX); Francisca Regina Magalhaes Cavalcante (XXX.838.833-XX); Germano Roriz Neto (XXX.067.841-XX); Gustavo de Morais Roriz (XXX.427.491-XX); Instituto Centro-brasileiro de Cultura (05.619.125/0001-18); Larissa Rodrigues Peixoto Dutra (XXX.471.276-XX); Leopoldo Jorge Alves Junior (XXX.469.757-XX); Luciano Paixão Costa (XXX.391.101-XX); Tamara Galvão Veiga Barros (XXX.861.471-XX); Wagner Baptista da Costa Júnior (XXX.724.511-XX).

13.1. Ministros presentes: Benjamin Zymler (na Presidência), Walton Alencar Rodrigues (Relator), Bruno Dantas e Vital do Rêgo.
13.2. Ministro-Substituto presente: Weder de Oliveira.

ACORDAO-COMPLETO-2438828

Acórdão de Relação 12873/2020 - Primeira Câmara

Acórdão de Relação

WALTON ALENCAR RODRIGUES

Adoto como relatório, a instrução da Secex-GO (peças 72-74) :
INTRODUÇÃO
1.	Cuidam os autos de tomada de contas especial instaurada em desfavor do Instituto Centro Brasileiro de Cultura (ICBC) , CNPJ 05.619.125/0001-18; solidariamente com os Senhores Wagner Baptista da Costa Junior, CPF XXX.724.511-XX, Presidente; Germano Roriz Neto, CPF XXX.067.841-XX, Vice-Presidente; Carlos Eduardo Bernardes da Costa, CPF XXX.487.201-XX, que atuou como Presidente e Vice-Presidente; e Gustavo de Morais Roriz, CPF XXX.427.491-XX, Diretor Administrativo Financeiro, pelo Ministério do Turismo (MTur) , em razão da impugnação total das despesas realizadas com os recursos repassados ao ICBC pelo MTur, por meio do Termo de Parceria 730.603/2009 (peça 1, p. 81-95) , tendo por objeto o "Desenvolvimento e implantação de sistema de acompanhamento operacional do Programa de Qualificação Profissional - Bem Receber Copa 2014".
HISTÓRICO
2. Conforme disposto na cláusula quarta do Termo de Parceria 730.603/2009 (peça 1, p. 87) , foram previstos R$ 2.089.100,00 para cumprimento das metas do ajuste. Esses recursos foram repassados mediante as ordens bancárias relacionadas a seguir (peça 46, p. 282) :
	Ordem Bancária
	Valor (R$) 
	Data

	2010OB800494
	750.000,00
	23/3/2010

	2010OB801685
	589.100,00
	25/11/2010

	2011OB800411
	750.000,00
	12/7/2011

	Total
	2.089.100,00
	
3. O ajuste vigeu no período de 31/12/2009 a 21/11/2011, com prazo final para apresentação da prestação de contas de até sessenta dias após o término da vigência (peça 1, p. 93) .			
4. A Coordenação-Geral de Qualificação e Certificação do Ministério do Turismo, ao analisar a prestação de contas da primeira parcela (R$ 750.000,00) , emitiu a Nota Técnica 235/2010 (peça 1, p. 171-173) , tendo concluído que:
Os gastos comprobatórios da execução dos serviços e os contratos firmados estão anexados no SICONV.
De acordo com as informações prestadas e a análise deste Ministério, a execução do convênio tem se dado de acordo com o cronograma e plano de trabalho aprovados anteriormente.
Diante do exposto, propomos a liberação dos recursos referentes à segunda parcela de desembolso, no valor de R$ 589.100,00 (...) .
5. A análise da prestação de contas da segunda parcela foi realizada conforme a Nota Técnica 165/2011 (peça 1, p. 211-223) , que teve a seguinte conclusão:
Da execução geral da segunda parcela no valor de R$ 589.100,00 (...) conclui-se que 94,24% do total de todas as ações previstas já foram efetivamente realizadas.
De acordo com o estabelecido no Plano de Trabalho aprovado e a apreciação dos documentos encaminhados fisicamente e daqueles insertos no SICONV pelo Convenente para a análise da execução da segunda parcela, conclui-se que o Termo de Parceria vem sendo executado conforme o previsto. Portanto, recomendamos a liberação dos recursos da 3ª e última parcela no valor de R$ 750.000,00 (...) .
6. Consta na peça 4, p. 142-146, decisão da Justiça Federal - Seção Judiciária de Goiás, em ação movida pelo ICBC pedindo liminarmente a suspensão do registro de inadimplência no Siafi relacionada ao Termo de Parceria 56/2005. Referida decisão denegou o pedido.
7. Por meio do Ofício 165/2011 (peça 4, p. 152) , o Mtur solicitou ao Banco do Brasil o bloqueio dos valores deste termo de parceria, alegando para tanto:
Tendo em vista a avaliação no que tange à regularidade dos convênios celebrados com entidades privadas, determinada pelo Decreto nº 7.592, de 28 de outubro de 2011, para a qual foi instituído Grupo de Trabalho, através da Portaria MTur n.º 23, de 9 de novembro de 2011, bem como a observância do Princípio da Prudência, na qualidade de Ordenador de Despesas do Ministério do Turismo, solicito o bloqueio da seguinte conta corrente Específica de Termo de Parceria celebrado entre o Instituto Centro-Brasileiro de Cultura e a União, por meio desta Pasta Ministerial
8. O bloqueio foi efetuado em 2/12/2011, conforme informação do banco (peça 4, p. 158) . O valor bloqueado foi de R$ 363.891,63, conforme extrato bancário (peça 5, p. 398) .
9. Em 2012, o Grupo de Trabalho do Ministério, criado pela Portaria Mtur 23, de 9/11/2011, apresentou o Parecer de Avaliação de Regularidade 28/2012 (peça 4, p. 328-336) , no qual apontou as seguintes impropriedades:
1. Impropriedades detectadas pelo MTur:
- Não foram apresentadas propostas orçamentárias de três fornecedores diferentes para os itens do plano de trabalho.
- Não foi apresentado embasamento legal para as dispensas de licitação.
- Não foi comprovado o processo seletivo, apoiado em critérios de qualificação técnico profissional para a contratação de pessoas físicas.
2. Impropriedades detectadas pela CGU:
- Plano de Trabalho do ajuste não possui adequado detalhamento de suas etapas, tampouco dos custos associados às metas, contemplando unicamente etapas que consistem em remuneração de pessoal, em despesas com viagens (passagens e diárias) e em despesas com material de consumo. Da forma como estão definidas as etapas, sua execução não garante necessariamente, a execução do objeto.
- O Plano de Trabalho contém previsão de realização de despesas para administração do projeto, tendo inclusive relacionado nominalmente as pessoas que viriam a ser remunerada.
- O produto desenvolvido consiste em 'site' na internet que contempla exclusivamente a divulgação do Projeto Bem Receber Copa e não em sistema de monitoramento, conforme inicialmente proposto.
- Sobreposição entre o objeto inicialmente ajustado para o Termo de Parceria e aqueles constantes de outros projetos em andamento no Ministério do Turismo, bem como alteração do objeto do TP sem a formalização de termo aditivo. 
3. Impropriedades detectadas pelo TCU
Acórdão 2236/2011-TCU-Plenário:
- Justificativa de Custos insuficiente;
- Atraso na execução do objeto com risco de não alcançar os objetivos.
- Três fatos maculam gravemente a execução de projetos, quais sejam, a constatação de que o ICBC usou considerável montante de verbas de repasse para manutenção do próprio instituto, a repetida contratação de serviços sem a realização de licitação, bem como a dissimulada percepção de remuneração por servidores da Agência Goiana de Turismo.
 (...) 
Diante das impropriedades detectadas acima, solicita-se à Convenente:
Devolução do valor de R$ 2.089.100,00 repassados pelo Mtur, devidamente corrigido.
10.	A prestação de contas final foi apresentada em 22/12/2011, por meio do Ofício 107/2011 (peça 4, p. 164-288) . Posteriormente, o ICBC apresentou justificativas acerca das impropriedades por meio do Ofício 8/2012 (peça 4, p. 348-392) . Constam ainda os documentos relativos à execução do termo de parceria em questão (peça 4, 394-397, peças 5-46, até p. 132) .
11. O Parecer Técnico de Análise de Prestação de Contas 30/2012 (peça 46, p. 136-220) , após análise detalhada das contas apresentadas, concluiu:
...
Não há como alegar efetivamente o quanto foi gasto neste projeto no total, pois há etapas em que não foram entregues documentações probatórias dos gastos. Porém, chegou-se à conclusão de gastos equivalentes a R$ 1.611.327,26, até agora, da soma dos valores gastos nas etapas elencadas acima, em que o Instituto Casa Brasil enviou notas fiscais.
Em face dos riscos de dano ao Erário, pagamentos em duplicidade para atividades similares, remuneração de pessoal que compõe os quadros do Instituto Casa Brasil, conclui-se pela rescisão do Termo de Parceria, devolução dos valores repassados pelo Mtur aos cofres públicos, incluindo o valor boqueado, perfazendo o total de R$ 2.089.100,00 e pelo envio à Coordenação-Geral de convênios - CGCV para instauração, de imediato, de tomada de contas especial do Termo de Parceria n.º 730603/2009, conforme despacho do Ministro de 31 de janeiro de 2012. 
12. A Nota Técnica de Análise 448/2012 do Mtur (peça 46, p. 226-230) ratifica as conclusões do Parecer Técnico de Análise de Prestação de Contas 30/2012, ou seja, pela reprovação total das contas.
13. De acordo com o Relatório do Tomador de Contas Especial (peça 46, p. 282-294) e o Relatório de Auditoria 764/2014 (peça 46, p. 310-313) , proveniente da Diretoria de Auditoria de Pessoal, Previdência e Trabalho da Secretaria Federal de Controle Interno (SFC) , os responsáveis permaneceram em débito, no valor original de R$ 2.089.100,00, pela não aprovação das contas, em função de irregularidades na execução física do termo de parceria, conforme consubstanciado no Relatório do Tomador de Contas Especial.
14. Diante disso, a Coordenadoria-Geral de Auditoria da Área de Pessoal e Benefícios e de Tomada de Contas Especial da Secretaria Federal de Controle Interno certificou a irregularidade das contas (peça 46, p. 323) , acompanhado do parecer do dirigente do órgão de controle interno, tendo o Ministro de Estado do Turismo, Vinicius Lages, registrado o conhecimento das conclusões daquele órgão de controle interno (peça 46, p. 322) .
15. As responsabilizações dos responsáveis foram inscritas no Siafi (peça 46, p. 302-304) .
16. O Tomador de Contas em seu Relatório de TCE 204/2014 (peça 46, p. 288) , apontou o Instituto Centro Brasileiro de Cultura ICBC como responsável pelo débito apurado, em solidariedade com os Srs. Wagner Baptista da Costa Júnior, Germano Roriz Neto, Carlos Eduardo Bernardes da Costa e Gustavo Morais de Roriz, pelos motivos transcritos a seguir:
O Senhor WAGNER BAPTISTA DA COSTA JÚNIOR, assinou o Termo de Parceria, Primeiro Aditivos e contratos, na condição de Presidente do ICBC;
A empresa Germano Roriz Neto & Cia Ltda. - ME, foi contratada pela Instituição em 02.02.2010. O contrato ( fls...) foi assinado pelo o Sr. Wagner Baptista da Costa Júnior e pelo representante e sócio da empresa Senhor GERMANO RORIZ NETO, este encaminhou documentação, na condição de Vice-Presidente da Instituição e assina Termo Aditivo referente ao contrato do Sr. Eduardo Bernardes da Costa. (fls...) . Consta ainda Ofícios assinado por este e encaminhados ao MTur, na condição de Presidente em datas posteriores à vigência do Termo de Parceria;
O Senhor CARLOS EDUARDO BERNARDES DA COSTA, foi contratado pelo Instituto em 02.02.2010, tendo sido este contrato assinado pelo Sr. Wagner Baptista, houve um Termo Aditivo do Contrato, ...., este assinado pelo então Vice-Presidente o Sr. Germano Roriz Neto. O Sr. Carlos Eduardo, não vigência do TP, assinou ofícios e contratos, na condição de Presidente e Vice-Presidente da Instituição. Dente os contratos constam a contratação do Sr. Gustavo de Morais Roriz (...) e de empresa do Sr. Wagner Batista (pg. ...) ;
O Senhor GUSTAVO MORAIS DE RORIZ, foi contratado em 02.02.2010 (fl. ...) . Há também nova contratação em 01.08.2011 (fl. ...) . Ambos os contratos são assinados pelo Sr. Carlos Bernardes. Nos prazo da vigência do Termo de Parceria verificou-se que todos os pagamentos são efetuados pelo Sr. Gustavo Morais, o qual assina como Diretor Administrativo Financeiro.
17. Restou demonstrado que os responsáveis alternaram-se na presidência e vice-presidência do ICBC para a assinatura dos contratos (uns contratando os outros) e na execução do Termo de Parceria, assim, todos contribuíram para o prejuízo apurado.
18. Como consequência, a partir da análise realizada na primeira instrução (peça 49) , foram promovidas as citações do Instituto Centro Brasileiro de Cultura (ICBC) , solidariamente com Wagner Baptista da Costa Junior, Germano Roriz Neto, Carlos Eduardo Bernardes da Costa e Gustavo de Morais Roriz, por meio dos Ofícios 1328/2015 (peça 61) , 1329/2015 (peça 60) , 1330/2015 (peça 59) , 1331/2015 (peça 58) e 1437/2015 (peça 68) para que apresentassem alegações de defesa ou recolhessem os valores aos cofres do Tesouro Nacional.
EXAME TÉCNICO
19. Apesar de o Instituto Centro Brasileiro de Cultura (ICBC) e de os Srs. Germano Roriz Neto, Carlos Eduardo Bernardes da Costa e Gustavo de Morais Roriz terem tomado ciência dos expedientes que lhes foram encaminhados, conforme atestam os avisos de recebimento (AR) que compõem as peças 63, 65, 66 e 70, não atenderam as citações e não se manifestaram quanto às irregularidades verificadas.
20. Transcorrido o prazo regimental fixado e mantendo-se inertes os aludidos responsáveis, impõe-se que sejam considerados revéis, dando-se prosseguimento ao processo, de acordo com o art. 12, § 3º, da Lei 8.443/1992.
Alegações de defesa do Sr. Wagner Baptista da Costa Júnior (peça 69) 
21. Cumpre destacar que o Sr. Wagner Baptista foi citado por meio do Ofício 1329/2015 (peça 60, p. 1-5) , para que apresentasse alegações de defesa em decorrência da não comprovação da boa e regular aplicação dos recursos repassados ao Instituto em questão, por força do Termo de Parceria 730.603/2009, celebrado entre o ICBC e o Ministério do Turismo (MTur) , tendo por objeto o desenvolvimento e implantação de sistema de acompanhamento operacional do Programa de Qualificação Profissional - Bem Receber Copa 2014, em razão da: 
21.1.	Não comprovação da entrega dos produtos objeto do citado Termo de Parceria, especificamente a criação de sistema informatizado de acompanhamento e monitoramento do Programa Bem Receber;
21.2.	Não comprovação da elaboração de relatórios trimestrais com resultados e análises das pesquisas quantitativas; e,
21.3.	Não comprovação da construção de banco de dados dos profissionais qualificados pelo MTur e das entidades parceiras.
22.	O Sr. Wagner Baptista apresentou intempestivamente suas alegações de defesa (peça 69, p. 1-23) e enviou em anexo os documentos às páginas 24-49. Cabe ressaltar que o prazo de quinze dias concedido ao citado expirou-se em 2/9/2015 e sua defesa foi protocolizada nesta Secex somente no dia 15/9/2015. Em que pese esse lapso, em homenagem aos princípios da verdade material, da ampla defesa e do contraditório, passa-se à análise dos elementos oferecidos pelo responsável.
23. Nota-se que as alegações de defesa foram divididas em vários tópicos, os quais podem ser assim sintetizados:
24.	No tópico "PRELIMINARMENTE" (p. 2) , informou que, na qualidade de ex-presidente do Instituto Centro Brasileiro de Cultura, reside no mesmo endereço constante no Termo de Parceria objeto da presente TCE, não se justificando a intimação em lugar outro. Informou também que estava apresentando alegações de defesa em nome dos outros notificados.
25.	No tópico "DO MANDATO DO PRIMEIRO CONSTESTANTE E EX-PRESIDENTE" (p. 2-6) , alegou que até a data da liberação da última parcela (11/7/2011) , o MTur teria conferido os trabalhos a serem realizados e que não teria constado qualquer ilegalidade até aquela data. Afirmou que renunciou ao cargo eletivo em 13/4/2010 e que continuou prestando assessoria jurídica. Assim, entendeu que não pode ser responsabilizado por atos posteriores à sua saída da presidência do ICBC. Por consequência, requereu a sua exclusão do processo ou que fosse excluído das acusações por fatos ocorridos após sua renúncia (p. 2) .
25.1.	Em ato contínuo, alegou que, pela "análise perfunctória dos documentos contidos nos presentes autos, visto que conforme exemplos seguintes, todos os contratos do termo de parceria foram assinados por pessoa outra, que não o contestante", inseriu parte de possíveis contratos e do termo de parceria às páginas 3-6, para que fossem confrontadas as respectivas assinaturas.
26. Após as informações preliminares descritas anteriormente, o responsável apresentou alegações de defesa para questões diferentes daquelas constantes no ofício citatório (peça 60) , ou seja, apresentou alegações de defesa acerca de falhas, impropriedades e irregularidades que não foram apontadas na fase interna ou externa deste processo.
27.	No tópico "NO MÉRITO" (p. 7-11) , alegou que demonstraria que os autos tiveram causa por influência de irresponsável ilação de representante do Ministério Público e ação civil pública que não alcançou seu intento.
27.1.	Em seguida, transcreveu o item 16 da instrução anterior, o parágrafo 3º da Nota Técnica 201/2009 (peça 1, p. 51) e os parágrafos 24, 25 e 26 do Parecer 2519/2009 (peça 1, p. 73) . Analisando os citados trechos, o responsável concluiu que não houve ilegalidade na formalização do termo de parceria e no repasse dos recursos ao ICBC.
28.	No tópico "DA AÇÃO JUDICIAL" (p. 11-12) , arguiu que, em parecer técnico inicial, houve engano quanto à ação judicial citada, pois a mesma trata de convênio firmado com a Embratur e não com o MTur. Em seguida, inseriu outra Decisão Judicial (p. 12) e concluiu que: "confunde o parecerista, não só o conceito, como ações judiciais e o intuito das mesmas". Observa-se que o responsável não identificou qual o parecer técnico teria havido a confusão e nem contextualizou a relevância desta informação para a regular apuração dos fatos.
29.	No tópico "DA VERBA UTILIZADA PARA DESPESAS DO PROJETO" (p. 13-14) , alegou que os mesmos estavam destinados às despesas inerentes ao projeto e, que não se poderia imaginar que o ente privado executaria um termo de parceria e arcaria com todos os custos daquele, pois haveria despesas a pagar com os custos do projeto, tais como água, luz, telefone e funcionários que se mobilizaram para este projeto. 
29.1.	Arguiu, também, que o plano de trabalho foi aprovado pelo MTur sem qualquer restrição ou sugestão.
30.	No tópico "DA CONFUSÃO DE INSTRUMENTOS E DA FORMA DE CONTRATAÇÃO" (p. 14-17) , alegou que o Ministério Público, e por vezes outros técnicos, confundem a forma de alocação de recursos, ao nominar convenente o parceiro privado em termo de parceria. Em seguida, após discorrer sobre as diferenças existentes entre convênio e termo de parceria, afirmou que parte dos recursos podem ser utilizados para custeio da própria entidade e que o termo de parceria seria regido pela Portaria Interministerial 127/2008 (vigente à época) . Nota-se que as alegações voltam a defender a legalidade do termo de parceria e das despesas realizadas em conformidade com as metas previstas.
31.	No tópico "DAS CONTRATAÇÕES" (p. 17-18) , alegou que as contratações realizadas obedeceram a Lei das OSCIP, a qual permitiria, dentro do termo de parceria, remunerar, além de pessoal contratado, diretores da própria entidade. Ainda, indagou: "qual a ilegalidade? O parecerista emite sua opinião sem indicar qual o artigo da lei foi afrontado. Se é permitido remunerar diretores, qual a ilegalidade?". 
32.	No tópico "DA LEGALIDADE DE TODOS OS ATOS, SEGUNDO JULGADO DO TCU" (p. 18-21) , afirmou que o questionamento pode ser respondido in totum pelo próprio TCU, pois no TC Processo 015.672/2013-1 (anexou cópia da instrução e pronunciamento do Diretor, peça 69, p 40-49) , o ICBC foi considerado entidade idônea e absolvido de acusações exatamente iguais as aqui assacadas. Alegou que "Lá, como aqui pareceristas foram influenciados pelo Ministério Público, que, irresponsavelmente, sem provas e sem propor qualquer procedimentos individual, senão ação civil pública contra várias entidades, no intuito solitário de bloquear verbas." Em seguida, informou que a decisão em comento é de 2014 e inseriu em suas alegações de defesa trechos da citada instrução às páginas 19-21. Concluiu afirmando que: "Nada mais é preciso acrescer. Esta decisão rebateu e sepultou todos os questionamentos feitos aqui".
33.	No tópico "DA ENTREGA DE PRODUTO DE INTERNET" (p. 21-22) , alegou que é falsa a afirmação de que não houve entrega de um "site", conforme estabelecido no plano de trabalho. Acrescentou que houve não só a entrega como treinamento de pessoal do Ministério do Turismo para manuseio da ferramenta. Alega que "Conforme se comprova por ofícios em anexo, juntados em prestação de contas não lida pelo técnico parecerista, a mídia foi entregue e pessoa do MTur treinado, somente após muita insistência da OSCIP".
33.1.	Em seguida, alegou que enviou o MTur ofícios, em 3/10/2011, explicando o sistema de monitoramento, sua manutenção, suporte e funcionamento do sítio. Defende que, em maio/2011, já tinha entregado e instalado a maior parte da mídia no sistema de TI do ministério e que a outra parte somente não tinha sido instalada por falta de liberação do próprio ministério; Argumenta ainda que em 19/10/2011, 17/11/2011 e 16/11/2011 solicitou ao MTur que marcasse data para entrega do restante da mídia. Que em 17/11/2011 o ministério agendou data para entrega. Assim, a mídia foi entregue, conforme termo de entrega definitiva e folha de presença de treinamento em anexo (peça 69, p. 36-38) .
33.2.	No tópico "DA ACUSAÇÃO DE PAGAMENTO DISFARÇADO A FUNCIONÁRIOS PÚBLICOS" (p. 22) , alegou que se trata de acusação sem prova, pois, dos contratados, somente duas pessoas foram funcionários públicos, antes da contratação do termo de parceria. Informou que Marcelo Safadi foi Secretário de Turismo de Goiás até 2007, conforme documento anexo e, Leonora Guedes, nada se comprovou nos autos. Concluiu alegando que acusação sem prova é irresponsabilidade.
34.	No tópico "DA DEVOLUÇÃO DA QUANTIA JÁ LIBERADA" (p. 22-23) , arguiu que o parecer contestando não menciona que a OSCIP devolveu mais de R$ 300.000,00 já liberados, depois que o projeto foi paralisado pelo MTur.
35.	No tópico "DO SUPOSTO RESSARCIMENTO" (p. 23) , alegou que a "pretensão de que se devolva o valor integral do projeto se apresenta como uma aberração jurídica". Isso porque o primeiro parecer de técnico do MTur foi pela aprovação dos gastos apresentados até a liberação da última parcela. Acrescenta que "este Tribunal também não questiona todos os gastos, mas sim gastos específicos e mais grave ainda olvida de parte do dinheiro foi devolvido."
36.	No tópico "DA IDONEIDADE DO ICBC, DO TERMO DE PARCERIA E DA EXECUÇÃO DO MESMO" (p. 23) . Arguiu que a execução total do termo de parceria somente não foi possível pelo bloqueio de verbas. Alegou também que: "Aqui foi tratada como entidade de meliantes. Cabe a esta Corte, seguindo decisão outra deste próprio TCU, calcada em dispositivos legais e ocorrida em função dos mesmos temas aqui abordados. Ressalta-se que a decisão aqui juntada não se trata de caso similar, mas de caso igual, sobre a mesma OSCIP, motivada pela mesma ação civil pública que aqui se refuta. Assim requer a esta Corte que conhecendo destas razões, aprove a prestação de conta já realizada".
Análise
37.	Registre-se que o cerne da questão tratada nesta tomada de contas especial é a não comprovação da boa e regular aplicação dos recursos repassados ao Instituto em questão, por força do Termo de Parceria 730.603/2009, celebrado entre o ICBC e o Ministério do Turismo (MTur) , em razão da: não comprovação da entrega dos produtos objeto do citado Termo de Parceria, especificamente a criação de sistema informatizado de acompanhamento e monitoramento do Programa Bem Receber; não comprovação da elaboração de relatórios trimestrais com resultados e análises das pesquisas quantitativas; e, não comprovação da construção de banco de dados dos profissionais qualificados pelo MTur e das entidades parceiras.
38. Nos autos constam documentos indispensáveis para o deslinde do processo, destacando-se, por ora, os relativos à formalização e à análise da prestação de contas do termo de parceria objeto desta tomada de contas especial, em especial as que tratam das despesas impugnadas e que motivaram a instauração destas contas.
39. Observa-se que nas alegações de defesa, o Sr. Wagner Baptista não contestou as falhas apontadas nestes autos, ou seja, apresentou alegações de defesa sobre diversas questões que não foram objeto de questionamento no Ofício Citatório 1329/2015 (peça 60) . Mesmo assim, em homenagem aos princípios da verdade material, da ampla defesa e do contraditório, passa-se à análise dos elementos oferecidos pelo responsável, seguindo a ordem em que foram apresentadas.
40. Em relação à informação de que estava apresentando alegações de defesa em nome dos outros notificados, o Sr. Wagner Baptista não juntou os documentos que comprovam que detinha poderes para tanto. Assim, mantemos o entendimento que os demais responsáveis sejam considerados revéis. 
41. Quanto à informação de que renunciou ao cargo eletivo em 13/4/2010, os documentos inseridos em suas alegações de defesa (peça 69, p. 3-6) não comprovam que este fato realmente ocorreu, pois, o Sr. Wagner Baptista não encaminhou documento comprovando a alegada renúncia.
42. Ao inserir apenas partes dos contratos (peça 69, p. 3-6) , o responsável procurou induzir a erro na análise dos autos, pois ao contrário do alegado, compulsando os autos verifica-se que o mesmo era o presidente do Instituto à época da assinatura, entre outros, do: 
42.1.	Primeiro Termo Aditivo ao Termo de Parceria 730603/2009, datado de 9/9/2010 e publicado no D.O.U de 29/10/2010 (peça 1, p. 155-159 e 161) ;
42.2.	Distrato 1/2011, datado de 14/1/2011 (peça 9, p. 80-82) ;
42.3.	Contrato 24/2010, datado de 11/6/2010 (peça 10, p. 62-68) ;
42.4.	Distrato 2/2010, datado de 29/10/2010 (peça 11, p. 67) ;
42.5.	Contrato 50/2010, datado de 7/12/2010 (peça 32, p. 69-75) ;
43. Assim, não podem ser aceitas as alegações de defesa de que renunciou ao cargo de Presidente do ICBC.
44. Em relação às alegações constantes primeiros tópicos (no mérito, da ação judicial, da verba utilizada para despesas do projeto, da confusão de instrumentos e da forma de contratação, das contratações, da acusação de pagamento disfarçado a funcionários públicos) , nota-se que o responsável procurou mudar o foco dos questionamentos apontados no ofício citatório, utilizando, para tanto, ora de ataques à atuação do Ministério Público, ora alegando que houve equívocos ou confusões dos técnicos que emitiram pareceres acerca da execução do termo de parceria, sem, contudo, demonstrar que estas atuações comprometeram ou inviabilizaram a correta apuração dos fatos.
45. Quanto às alegações constantes nos demais tópicos (da legalidade de todos os atos, segundo julgado do TCU e da idoneidade do ICBC, do termo de parceria e da execução do mesmo) , observa-se que o responsável manteve o objetivo de distorcer os fatos, com a afirmação de que os fatos aqui apurados são idênticos aos tratados no TC Processo 015.672/2013-1. Ora, naquele julgado (Acórdão 6060/2014-TCU-Primeira Câmara) , a tomada de contas especial foi instaurada em decorrência da impugnação total das despesas realizadas no âmbito do Termo de Parceria 002/2009, em função da não apresentação de documentação complementar da prestação de contas, com infração ao disposto no artigo 28 da IN 01/1997-STN, e neste a motivação para instauração do processo de tomada de contas especial foi a não comprovação da boa e regular aplicação dos recursos repassados ao Instituto, por força do Termo de Parceria 730.603/2009, em razão da não comprovação da entrega dos produtos objeto do citado Termo de Parceria, especificamente a criação de sistema informatizado de acompanhamento e monitoramento do Programa Bem Receber; a elaboração de relatórios trimestrais com resultados e análises das pesquisas quantitativas; e a construção de banco de dados dos profissionais qualificados pelo MTur e das entidades parceiras.
46. Assim, não há como aceitar as alegações apresentadas, pois os fatos tratados nestes autos são completamente diferentes daqueles tratados no TC Processo 015.672/2013-1, aqui está sendo a apurada a não entrega dos produtos do Termo de Parceria com funcionalidade comprovada e naquele processo foi apurada a ausência de documentos que deveriam compor a prestação de contas.
47. Da mesma forma, as alegações constantes no tópico Da Entrega de Produto de Internet (p. 21-22) não podem ser aceitas, pois, ao contrário do alegado, na instrução anterior foi transcrito apontamento da CGU no sentido de que "o produto desenvolvido consiste em 'site' na internet que contempla exclusivamente a divulgação do Projeto Bem Receber Copa e não em sistema de monitoramento, conforme inicialmente proposto", ou seja, o ICBC não comprovou a entrega dos produtos objeto do citado Termo de Parceria.
48. Em relação à informação de que a OSCIP já devolveu mais de R$ 300.000,00 (p. 22-23) , nota-se que o Sr. Wagner Baptista não informou com precisão qual foi o valor restituído aos cofres públicos e nem apresentou o comprovante de recolhimento do mesmo. Não há nos autos informação de que tenha sido restituído algum valor aos cofres do Tesouro Nacional. Contudo, caso seja condenado a devolver os recursos, os valores eventualmente ressarcidos serão deduzidos do montante devido na forma da legislação vigente.
49. Por fim, nas alegações constantes no tópico Do Suposto Ressarcimento (p. 23) , há um equívoco do responsável, pois neste autos o que foi questionado foi a não comprovação da entrega dos produtos objeto do citado Termo de Parceria, especificamente a criação de sistema informatizado de acompanhamento e monitoramento do Programa Bem Receber; a elaboração de relatórios trimestrais com resultados e análises das pesquisas quantitativas; e a construção de banco de dados dos profissionais qualificados pelo MTur e das entidades parceiras, conforme Ofício de Citação 1328/2015 (peça 61) .
50. Dessa forma, como o Sr. Wagner Baptista da Costa Junior não apresentou documentos hábeis a desconstituir o débito apurado, suas alegações de defesa devem ser rejeitadas, suas contas julgadas irregulares e condenado em débito.
CONCLUSÃO
51. Restou demonstrado nos autos que o ICBC não comprovou a entrega dos produtos objeto do termo de parceria em tela.
52. Assim, apesar de o ministério ter aprovado as prestações de contas parciais, referentes às duas primeiras parcelas e ter autorizado a liberação da terceira parcela, não caracterizou o cumprimento dos objetivos pactuados no Termo de Parceria. A aprovação final dependeria da entrega dos produtos, o que não foi cumprido pelo ICBC conforme apontado pelo Mtur.
53. Diante da revelia do Instituto Centro Brasileiro de Cultura (ICBC) e dos Srs. Germano Roriz Neto, Carlos Eduardo Bernardes da Costa, Gustavo de Morais Roriz e, como as alegações de defesa do Sr. Wagner Baptista da Costa Junior foram insuficientes para sanear a prestação de contas e inexistem nos autos elementos que demonstrem a boa-fé dos responsáveis ou a ocorrência de outros excludentes de culpabilidade, as suas contas devem, desde logo, ser julgadas irregulares, nos termos do art. 202, § 6º, do Regimento Interno/TCU, procedendo-se a sua condenação em débito e à aplicação da multa prevista no art. 57 da Lei 8.443/1992.
54. Em relação aos processos apensos TC Processo 000.890/2015-4 e TC Processo 018.219/2015-1, que tratam de solicitações da Procuradoria da República do Distrito Federal, mediante os Ofícios 9408/2014/PG/PRDF/MPF e 5.661/2015/MPF/PRDF/2º OF. De Combate à Corrupção, encaminhados pelos Procuradores da República, Srs. Paulo Roberto Galvão de Carvalho e Anselmo Henrique Cordeiro Lopes, referente ao Inquérito Civil 1.16.000.000309/2011-45, propõe-se que seja encaminhada aos mesmos cópia da decisão que vier a ser proferida neste autos.
PROPOSTA DE ENCAMINHAMENTO
55.	Diante do exposto, submetem-se os autos à consideração superior, propondo:
a) com fundamento nos arts. 1º, inciso I, 16, inciso III, alínea "c", 19, caput, e 23, inciso III, da Lei 8.443/1992 c/c os arts. 1º, inciso I, e 209, inciso III, do Regimento Interno do TCU, sejam julgadas irregulares as contas do Instituto Centro Brasileiro de Cultura (ICBC) , CNPJ 05.619.125/0001-18; e dos Srs. Wagner Baptista da Costa Júnior (CPF XXX.724.511-XX) , Germano Roriz Neto, CPF XXX.067.845-XX, Carlos Eduardo Bernardes da Costa, CPF XXX.487.201-XX, e Gustavo de Morais Roriz, CPF XXX.427.491-XX, condenando-os, solidariamente, ao pagamento da quantia a seguir especificada, com a fixação do prazo de quinze dias, a contar da notificação, para comprovar perante o Tribunal (art. 214, inciso III, alínea "a", do Regimento Interno) o recolhimento da dívida aos cofres Tesouro Nacional, atualizada monetariamente e acrescida dos juros de mora, calculados a partir das datas discriminadas, até a data do recolhimento, na forma prevista na legislação em vigor, abatendo-se, na oportunidade, os valores porventura já ressarcidos; a condenação decorre da não comprovação da boa e regular aplicação dos recursos repassados ao Instituto em questão, por força do Termo de Parceria 730.603/2009, celebrado entre o ICBC e o Ministério do Turismo (MTur) , tendo por objeto o desenvolvimento e implantação de sistema de acompanhamento operacional do Programa de Qualificação Profissional - Bem Receber Copa 2014, em razão da não comprovação da entrega dos produtos objeto do citado Termo de Parceria, especificamente a criação de sistema informatizado de acompanhamento e monitoramento do Programa Bem Receber; a elaboração de relatórios trimestrais com resultados e análises das pesquisas quantitativas; e a construção de banco de dados dos profissionais qualificados pelo MTur e das entidades parceiras.
	DATA
	VALOR (R$) 

	23/3/2010
	750.000,00

	25/11/2010
	589.100,00

	12/7/2011
	750.000,00

	Total
	2.089.100,00

b) aplicar ao Instituto Centro Brasileiro de Cultura (ICBC) , CNPJ 05.619.125/0001-18; e aos Srs. Wagner Baptista da Costa Júnior (CPF XXX.724.511-XX) , Germano Roriz Neto, CPF XXX.067.845-XX, Carlos Eduardo Bernardes da Costa, CPF XXX.487.201-XX, e Gustavo de Morais Roriz, CPF XXX.427.491-XX, a multa prevista no art. 57 da Lei 8.443/1992 c/c o art. 267 do Regimento Interno, com a fixação do prazo de quinze dias, a contar da notificação, para comprovar, perante o Tribunal (art. 214, inciso III, alínea "a", do Regimento Interno) , o recolhimento da dívida aos cofres do Tesouro Nacional, atualizada monetariamente desde a data do acórdão que vier a ser proferido até a do efetivo recolhimento, se for paga após o vencimento, na forma da legislação em vigor;
c) autorizar, desde logo, nos termos do art. 28, inciso II, da Lei 8.443/1992, a cobrança judicial das, dívidas caso não atendida a notificação;
d) encaminhar cópia da deliberação que vier a ser proferida, bem como do relatório e do voto que a fundamentarem, ao Procurador da República no Distrito Federal, Sr. Anselmo Henrique Cordeiro Lopes, em atenção ao Ofício 5.661/2015-MPF/PRDF/2º OF. de Combate à Corrupção, Inquérito Civil 1.16.000.000309/2011-45, de 15/7/2015 (TC.Processo 018.219/2015-2) ; e
e) encaminhar cópia da deliberação que vier a ser proferida, bem como do relatório e do voto que a fundamentarem, ao Procurador-Chefe da Procuradoria da República no Estado de Goiás, para a adoção das medidas que entender cabíveis, em conformidade com o art. 16, § 3º, da Lei 8.443/1992 c/c o art. 209, § 7º, do Regimento Interno do TCU.
O MPTCU, representado pelo Subprocurador-Geral Lucas Rocha Furtado, divergiu do encaminhamento proposto pela unidade técnica (peça 75) :
Trata-se de tomada de contas especial instaurada pelo Ministério do Turismo - Mtur contra o Instituto Centro Brasileiro de Cultura - ICBC.
Conforme o "Relatório de TCE nº 204/2014", peça 46, p. 282, o MTur, mediante o Parecer de Avaliação de Regularidade nº 028/2012, considerou irregular a execução do Termo de Parceria 730603/2009 em razão de "impropriedades detectadas pelo MTur, CGU e TCU (Acórdão TCU 2236/2011) ".
O referido termo de parceria teve por objeto, conforme descrição à peça 1, p. 83, o "desenvolvimento e implantação de sistema de acompanhamento operacional do Programa de Qualificação Profissional - Bem Receber Copa 2014, conforme plano de trabalho aprovado". A cláusula segunda do mesmo ajuste estabeleceu que o "detalhamento das metas, dos resultados a serem atingidos, do cronograma de execução, dos critérios de avaliação de desempenho, com os indicadores de resultados, na forma dos incisos II, III, IV e V do § 2º, do art. 10, da Lei nº 9.790/99, constam do Plano de Trabalho" proposto pelo ICBC, sendo parte integrante do termo de parceria independentemente de sua transcrição. Tal plano de trabalho consta à peça 1, p. 13-21, e fixa, como sua única meta, "desenvolver e implantar um sistema de acompanhamento do Programa Bem Receber Copa", a ser executada segundo 28 etapas/fases.
As "impropriedades" que, no âmbito do órgão de origem, fundamentaram esta TCE estão descritas no já mencionado "Parecer de Avaliação de Regularidade nº 028/2012", peça 4, p. 332-334, a saber: a) detectadas pelo MTur: ausência de propostas orçamentárias de três fornecedores diferentes para os itens do plano de trabalho; ausência de embasamento legal para as dispensas de licitação; ausência de processo seletivo para a contratação de pessoas físicas; b) detectadas pela Controladoria Geral da União: plano de trabalho sem detalhamento de suas etapas e dos custos associados às metas, consistindo meramente em previsão de remuneração de pessoal, despesas com viagens e com material de consumo, razão pela qual sua execução não garantiria a realização do objeto; o plano de trabalho prevê realização de despesas para a administração do projeto, relacionando nominalmente as pessoas que viriam a ser remuneradas; "o produto desenvolvido consiste em 'site' na internet, contemplando exclusivamente a divulgação do Projeto Bem Receber Copa e não em sistema de monitoramento, conforme inicialmente proposto"; sobreposição entre o objeto inicialmente ajustado para o termo de parceria e de outros projetos em andamento no MTur, bem como alteração do objeto do TP sem a formalização de termo aditivo; c) detectadas pelo TCU: justificativa de custos insuficientes; atraso na execução do objeto com risco de não alcançar os objetivos; uso considerável de verbas do repasse para a manutenção do ICBC; repetidas contratações sem licitação; e percepção dissimulada de remuneração por servidores da Agência Goiana de Turismo.
Nem todas essas ocorrências, porém, serviram de base para a citação realizada no âmbito do TCU. Conforme instrução à peça 49, itens 23 e 24, a "análise dos documentos constantes dos autos indica a ocorrência de dano ao erário oriundo da impugnação total da prestação de contas", haja vista que o "ICBC não alcançou ao final do projeto os resultados esperados", entre os quais a unidade técnica ressaltou: "a criação de sistema informatizado de acompanhamento e monitoramento do Programa Bem Receber; a elaboração de relatórios trimestrais com resultados e análises das pesquisas quantitativas; e a construção de banco de dados dos profissionais qualificados pelo MTur e das entidades parceiras". 
Segundo a instrução, "apesar de o ministério ter aprovado as prestações de contas parciais, referentes às duas primeiras parcelas e ter autorizado a liberação da terceira [e última] parcela, não caracterizou o cumprimento dos objetivos pactuados no Termo de Parceria", cuja "aprovação final dependeria da entrega dos produtos, o que não [foi] cumprido pelo ICBC conforme apontado pelo MTur".
Acerca da responsabilização por essas ocorrências, a unidade técnica, embora houvesse alterado significativamente a imputação inicial promovida no órgão de origem, limitou-se, ao que parece, a endossar, consoante item 23 da instrução, os critérios adotados naquela instância, "tendo a responsabilidade pelo dano recaído sobre o Instituto Centro Brasileiro de Cultura (ICBC) , solidariamente com Wagner Baptista da Costa Junior, Germano Roriz Neto, Carlos Eduardo Bernardes da Costa e Gustavo Morais de Roriz, como demonstrado no Relatório do Tomador de Contas (peça 46, p. 288) ".
Apenas o Sr. Wagner Baptista da Costa Júnior apresentou alegações de defesa, que foram examinadas na instrução à peça 72, objeto, por sua vez, dos comentários do pronunciamento da Secex-GO/D2 à peça 73.
Segundo a instrução, o responsável, em preliminar, alegou que renunciou ao cargo eletivo em 13/4/2010, razão pela qual não poderia ser responsabilizado por atos posteriores à sua saída da presidência do ICBC. Afirmou também que todos os contratos do termo de parceria foram assinados por pessoa outra, que não o contestante. 
No que tange ao mérito, a unidade técnica considera que o responsável apresentou argumentos acerca de ocorrências que não foram apontadas na fase interna ou externa deste processo, dos quais merecem destaque: não houve ilegalidade na formalização do termo de parceria; que o dinheiro foi usado para despesas tais como água, luz, telefone e funcionários que se mobilizaram para este projeto; que o plano de trabalho [com essas despesas] foi aprovado pelo MTur sem qualquer restrição ou sugestão; que a fiscalização, por vezes, confunde termo de parceria com convênio, havendo, no entanto, relevantes diferenças a serem consideradas, a exemplo da possibilidade, na primeira espécie desse negócio jurídico, da utilização dos recursos para custeio da própria entidade; que as contratações realizadas obedeceram à lei das OSCIP,  a qual permitiria remunerar, além do pessoal contratado, diretores da própria entidade; que no TC-Processo 015.672/2013-1 o ICBC foi considerado entidade idônea e absolvido de acusações exatamente iguais às aqui assacadas; que é falsa a afirmação de que não foi entregue o "site" previsto no plano de trabalho, tendo havido, na verdade, não apenas a entrega do produto como também o treinamento do pessoal do MTur para manuseio da ferramenta, para o quê teria sido necessária muita insistência da OSCIP; que  foram enviados ofícios ao MTur em 3/10/2011 explicando o funcionamento do sistema de monitoramento, sua manutenção, suporte e funcionamento do sítio, havendo, em maio de 2011, já sido entregue e instalado a maior parte da mídia no sistema de TI do ministério, dependendo o restante tão-somente da liberação do próprio ministério; que se trata de acusação sem prova a imputação de pagamentos dissimulados a funcionários públicos; que foi desconsiderada a devolução já realizadas pela OSCIP de mais de R$ 300.000,00.
Ante a esses argumentos, a unidade técnica considerou que o responsável "não contestou as falhas apontadas nestes autos, ou seja, apresentou alegações de defesa sobre diversas questões que não foram objeto de questionamento no Ofício Citatório 1329/2015 (peça 60) ".
Ao contrário da unidade técnica, considero que os argumentos da defesa não só são pertinentes às questões havidas no ofício citatório como são também bastantes para elidir às irregularidades imputadas aos responsáveis. Embora se tenha chegado, tanto no âmbito do órgão de origem, quanto no da unidade técnica do TCU, à conclusão tão drástica quanto à suposta inexecução do objeto do termo de parceria, com culpa exclusiva da entidade parceira, creio que, em momento algum, houve real preocupação com a devida delimitação do referido objeto. Acredito que se esteja acusando neste processo à inexecução do objeto do termo de parceria antes mesmo de se conhecer exatamente que objeto seria esse, do que ele se compõe, qual sua natureza e características.
Nesse sentido, destaco como mais importantes, dentre as alegações de defesa do responsável, aquelas mediante as quais ele procura ressaltar as diferenças a serem observados entre os institutos jurídicos do convênio e do termo de parceria, a cuja incompreensão ele atribui as, a seu ver, injustas acusações das quais é destinatário nesta tomada de contas especial.
O cuidado nessa distinção é, de fato, relevante. As semelhanças entre esses institutos favorecem a ocorrência de mal-entendidos. Abordei o assunto em termos conceituais no livro "Curso de Direito Administrativo" (4ª ed., p. 184) , oportunidade na qual sustentei que o "termo de parceria se mostra muito próximo dos convênios. Distingue-se destes apenas pelo seu objeto. Nos convênios, o objeto é definido no tempo (construção de hospital, de quadra poliesportiva etc.) , ao passo que nos termos de parceria o objeto é atividade de prazo indeterminado (a manutenção de reserva ambiental, o desenvolvimento de programa de inserção de jovens no mercado de trabalho) , o que não importa, em absoluto, que os termos de parceria sejam firmados por prazo indeterminado. Essa distinção parece-nos, todavia, tão sutil que não há qualquer inconveniente de ser utilizado um no lugar do outro".
No caso vertente, porém, as sutilezas que permitem distinguir o objeto típico de cada um dos institutos acima aludidos podem contribuir para o deslinde deste processo. O fato de a Administração haver optado, entre as diversas formas de relacionamento com as entidades privadas, pela celebração de termo de parceria sinaliza, a meu ver, que a necessidade por ela verificada, e que consistiu no objeto do ajuste, não poderia ser atendida pela mera entrega de um produto, ao contrário da expectativa revelada nas instruções promovidas pela unidade técnica. Essa opção pelo termo de parceria nos leva a crer que a Administração demandava atividade contínua no tempo, a ser desempenhada, conforme a motivação sustentada nas análises que precederam a assinatura do pacto, simultaneamente a diversos outros arranjos paralelos firmados para a Copa 2014. Mesmo porque, fosse a necessidade da Administração passível de ser atendida por meio da entrega de um produto, haveria que se ter optado pela contratação administrativa nos moldes da lei das licitações e não pelo termo de parceria.
O objeto do termo de parceria é definido pela descrição contida no instrumento respectivo, bem assim seus elementos complementares, no caso, o plano de trabalho. Deve-se reconhecer, de pronto, que a descrição do objeto havida na cláusula primeira do termo de parceria, peça 1, p. 83, não é suficiente para assegurar, como constou da citação, que o parceiro deveria entregar o produto "sistema informatizado de acompanhamento e monitoramento". A mencionada descrição cita apenas o "desenvolvimento e implantação de sistema", sem o estabelecimento dos requisitos próprios de um sistema informatizado, não bastando, portanto, para excluir a hipótese de que o parceiro estivesse se comprometendo, tão somente, com a criação de um método (sistema) para tais fins, incluídas as medidas para sua assimilação pelo MTur (implantação) e não com a concepção e instalação de um software. Esse, a propósito, é o sentido que se pode inferir das justificativas à peça, 5, p. 62.
Tampouco o plano de trabalho, peça 1, p. 13 a 21, ou o plano de aplicação detalhado, peça 1, p. 23-35, oferecem subsídios nesse sentido. Esses documentos desdobram a meta única, do desenvolvimento e implantação de um sistema de acompanhamento, em diversas etapas ou fases, nenhuma das quais apta a revelar elementos próprios ou requisitos de um sistema informatizado, ao menos não ao ponto de caracterizá-lo como um sistema informatizado nos moldes esperados pela CGU quando acusou o correspondente inadimplemento. Prestam-se, essencialmente, ao dimensionamento da mão-de-obra a ser empregada no projeto, como por exemplo, assessoria contábil, assistente administrativo, assessoria jurídica, diretor administrativo-financeiro, analista de sistema, auxiliar em gestão, auxiliar de planejamento, auxiliar operacional etc.
A primeira menção que pude identificar nestes autos a "sistema informatizado" não consta do contrato ou de seus elementos complementares, mas da Nota Técnica nº 201/2009 DCPAT, peça 1, p. 41, elaborada, aparentemente, com o intuito de avaliar a conveniência e oportunidade do plano de trabalho proposto pelo ICBC, e não de ampliar ou alterar seu escopo, mesmo porque essas não seriam medidas que pudessem ser adotadas de maneira unilateral.
Na supracitada nota técnica, a Coordenação Geral de Qualificação e Certificação do MTur informa que a "proposta consiste em realizar pesquisas quantitativas voltadas à análise dos resultados do programa e desenvolver um sistema informatizado de monitoramento que possa garantir a gestão de toda estratégia do Programa de Qualificação Profissional". O órgão público pondera, ainda, que o termo de parceria com o ICBC "irá disponibilizar apoio técnico à elaboração de convênios e ao planejamento estratégico para definição de demandas e prioridades, monitoramento quantitativo do Programa Bem Receber Copa e seu acompanhamento operacional". Apresenta-se, então, como resultados esperados do projeto: a criação de um sistema de acompanhamento de monitoramento do programa de qualificação profissional para o turismo; a elaboração de relatórios técnicos trimestrais contendo os resultados e as análises da pesquisa quantitativa; e a construção de um banco de dados dos profissionais qualificados pelo MTur e entidades análogas. 
A mesma nota técnica fixa, ademais, as linhas de atuação que seriam utilizadas pelo projeto: qualificação de entidades para melhorar o desempenho dos programas e o controle de resultados; identificação de fatores que interferem nas ações do Programa; apoio à gestão e à supervisão das ações do Programa e a proposição de medidas que contribuam para o aperfeiçoamento das ações; o desenvolvimento de sistema informatizado de monitoramento para o acompanhamento de resultados dos projetos de qualificação e garantir (sic) a alimentação do mesmo com as informações inerentes ao público-alvo e ao desenvolvimento das ações; participação na articulação dos diversos atores envolvidos nos programas, com vistas à melhoria dos níveis de efetividade das ações desenvolvidas; geração de indicadores das ações de qualificação em âmbito nacional; identificação e análise de ações de qualificação dos destinos prioritários; análise das demandas de qualificação profissional em turismo e hospitalidade dos destinos prioritários, com foco em três linhas estratégicas: idiomas, gerência média e profissionais da linha de frente (contato com o turista) ; e acompanhamento da execução dos projetos das entidades setoriais executoras.
Somando-se à desatenção às peculiaridades do termo de referência no que diz respeito à tipicidade de seu objeto, houve no âmbito da fiscalização realizada pela CGU, ao que parece, certa confusão conceitual entre o objeto e os objetivos do termo de parceria, ocorrência que vem se tornando cada vez mais comum nos processos nesta Corte de Contas e que, por isso mesmo, já foi objeto de exame em manifestações que expedi em outras oportunidades.
Foge ao escopo do presente processo oferecer conceituações acadêmicas sobre o objeto e os objetivos dos termos de parcerias e convênios. Cumpre ao menos, no entanto, apontar razões essenciais para não se perder de vista a necessidade da devida diferenciação entre esses institutos, a exemplo do que já fiz no parecer expedido no TC-Processo 025.976/2014-1.
Sei que a distinção entre objeto e objetivos do convênio pode parecer, à primeira vista, despropositada. Se são os objetivos visados com a execução do convênio que permitem reconhecer no seu objeto o caráter de interesse público que justifica o dispêndio, pela Administração, de recursos na sua concretização, parece correto o raciocínio que não admite a desvinculação entre a execução do objeto e o atingimento dos seus objetivos. Aferir a execução de um objeto, seria, segundo essa perspectiva, o mesmo que aferir a realização de seus objetivos.
Nem sempre, no entanto, é possível estabelecer essa correspondência. A relação entre o objeto do convênio e seus objetivos não é inequívoca. Planos de trabalho mal formulados, projetos incompletos, orçamentos defasados ou irrealistas ou mesmo a concepção equivocada do objeto podem torná-lo inteiramente inapto em face de seus objetivos. Nesses casos, o objeto do convênio, ainda que exemplarmente bem executado, não levará à realização dos objetivos alegados na sua motivação. A aferição do objeto pelos seus objetivos, em tais situações, somente pode resultar, com toda evidência, em conclusões equivocadas.
Há de se considerar, ademais, que a reduzida expressão econômica de certos convênios, bem como a multiplicação desse tipo de acordo entre a União e milhares de municípios e entidades por todo o território nacional, impõe aos órgãos concedentes severas limitações quanto à capacidade de fiscalização, recomendando a simplificação dos projetos que lhes dão sustentação. Torna-se útil para a Administração, nesse sentido, lançar mão de certas presunções. Em vez do estabelecimento de programas e projetos completos e detalhados, que prevejam cronogramas com metas parciais e progressivas para os objetivos pretendidos, admite-se que estes serão obtidos a partir de alguma condição favorável anterior, mais simples e econômica. O estabelecimento dessa condição favorável anterior é que constituirá, então, o efetivo objeto do convênio, a partir do qual, por mera dedução lógica e pela experiência acumulada, se considera provável e esperada, em condições usuais, a realização dos objetivos desejados. 
Embora a utilização dessa presunção que, digamos, admite sem maiores questionamentos a relação de causa e efeito entre o objeto do convênio e seus objetivos não seja a forma ideal de buscar a realização do interesse público, a necessidade de lidar com a notória carência de recursos públicos não oferece aos administradores, muitas vezes, nenhuma alternativa viável. Essa simplificação, deverá, obviamente, se dar dentro de limites ditados pela razoabilidade, de modo a não caracterizar gestão temerária. Mas, mesmo dentro desses limites, haverá casos nos quais, em razão de circunstâncias extraordinárias, o resultado esperado não se verificará. Não caberá aí, evidentemente, a responsabilização dos gestores, pois, uma vez que tenham sido respeitados os limites de prudência e razoabilidade, forçoso será reconhecer que o insucesso decorreu de causas alheias às suas vontades.
Nesse contexto, entendo que o objeto do convênio é aquilo que o termo do convênio, o plano de trabalho e respectivos documentos efetivamente digam que ele é, e não aquilo que se imagina que ele deveria ser para haver compatibilidade com o interesse público. 
Os objetivos descritos na Nota Técnica 201/2009 não constituem, portanto, o objeto do Termo de Parceria 730603/2009. Tratam-se, na verdade, de mera aspirações e expectativas. E, nessa qualidade, servem de motivação do ato, compondo a fundamentação que demonstra o interesse público da iniciativa. Não se prestam, no entanto, por não terem sido inseridos na descrição do objeto do termo de parceria e nos documentos que complementam tal descrição - como o plano de trabalho -, ao propósito de fiscalizar a execução do objeto e, menos ainda, sua ausência autoriza a imputar o descumprimento do pacto.
Essa deficiência fora, a propósito, identificada pela CGU, quando, embora confundindo objeto e objetivos do termo de parceria, anotou em seu relatório, de acordo com a instrução da unidade técnica, que o referido documento "não possui adequado detalhamento de suas etapas, tampouco dos custos associados às metas, contemplando unicamente etapas que consistem em remuneração de pessoal, em despesas com viagens (passagens e diárias) e em despesas com material de consumo", razão pela qual "sua execução não garante necessariamente a execução do objeto".
Assim, em face do que o plano de trabalho pertinente ao termo de parceria firmado com o ICBC autoriza inferir, entendo que seu objeto, interpretado coerentemente com a natureza jurídica desse tipo de ajuste, consiste antes na prestação de serviços de assessoria e até no fornecimento, com duvidosa legalidade, de mão-de-obra sob demanda, do que da entrega dos produtos reclamados pela CGU, ainda que esses pudessem ser considerados resultados desejados e esperados da parceria.
Nesse sentido, parece-me forçoso reconhecer que os documentos constantes dos autos provam, com sobras, a execução pelo ICBC do efetivo objeto ao qual essa entidade estava vinculada. 
Com efeito, a execução do termo de parceria foi motivo de constante interação entre o ICBC e o MTur, existindo diversas evidências de que este órgão influía continuamente nas ações adotadas por aquela instituição a título da execução do objeto, conforme se vê nos autos a partir dos relatos e relatórios sobre as incontáveis reuniões havidas entre os representantes destas e de outras instituições: à peça 1, p. 119, consta o relatório da primeira fase de reuniões de alinhamento; à pág. 169 da mesma peça está o relatório da segunda fase de reuniões de alinhamento; à pag. 171, a Nota Técnica 235/2010, produzida no âmbito do próprio MTur, oferece um relato bastante expressivo dessa relação estreita, de contínua e mútua cooperação entre o MTur e o ICBC, dando conta da realização de reuniões e seminários em Brasília, Rio de Janeiro e São Paulo, nas sedes dessas instituições ou da Fundação Getúlio Vargas, com a participação de representantes dessas instituições, com objetivos que claramente evidenciam o compartilhamento das ações e decisões relativamente à execução do termo de parceria, como por exemplo: planejar as ações iniciais do Programa Bem Receber Copa, definir os compromissos das entidades envolvidas, definir indicadores de qualidade, definir conteúdos obrigatórios dos cursos e o papel das associações no mencionado programa, identificar e analisar as demandas de qualificação profissional, criar sistemas de informações e banco de dados, definir o público alvo dos cursos e o processo de migração dos dados entre a FGV e o ICBC, apresentar programas, trilhas de aprendizagem, organogramas e contratos, participação, montagem e acompanhamento de stand do Programa Bem Receber Copa etc. 
O documento à peça 1, p. 183, também ilustra o grau de participação do MTur na condução das atividades, ao mostrar que o remanejamento de rubricas das despesas do projeto dependia de autorização desse órgão público, razão pela qual ele não pode ser excluído da responsabilidade pelos rumos da parceria, seja ela exitosa ou fracassada.
Todos esses elementos, e todos os demais constantes dos autos, apontam o distanciamento do ajuste ora examinado da típica relação jurídica destinada à mera entrega de um produto, a qual, conforme a lei, se dá mediante o contrato administrativo disciplinado nos estatutos das licitações e por meio, necessariamente, da prestação de serviço sob o regime de empreitada.
Diga-se, por sinal, que essa inadequação da forma de contratação - termo de parceria em vez do contrato administrativo para a prestação de serviço - foi também percebida pelo diretor da unidade técnica no seu parecer à peça 73, embora ele não tenha, dessa distorção, extraído os devidos efeitos para o correto entendimento do objeto do ajuste, conforme ora propomos neste parecer.
A meu ver, então, se o produto esperado pelo MTur não foi realmente entregue ao final da execução do termo de parceria, a causa dessa ausência não estaria na suposta inexecução pela entidade parceira das suas obrigações, mas sim numa das ocorrências a seguir:
-	essas obrigações, dadas as características do pacto, não asseguravam a entrega desse objeto (termo de parceria mal formulado) ;
-	o termo de parceria era instrumento inadequado frente às necessidades da Administração que se pretendia atender;
-	as condições fixadas no termo de parceria como objeto não eram aptas e suficientes para favorecer a execução dos objetivos pretendidos (gestão temerária) ; ou
-	embora houvesse razão para presumir a realização dos objetivos em face da execução do objeto efetivamente contratado, essa expectativa restou frustrada devido a fatores imprevisíveis.
Em nenhuma dessas hipóteses a responsabilidade pelo fato de a parceria não haver resultado na entrega de um produto deve ser imputada ao ICBC ou aos seus dirigentes, ao menos não de maneira preponderante.
Ocorre, por outro lado, que nem mesmo é possível assegurar que o produto esperado da execução do termo de parceria não foi entregue. 
Em primeiro lugar, porque a conclusão de que o site na internet produzido pelo ICBC não corresponde ao sistema de monitoramento pretendido com a celebração do termo de parceria se baseia exclusivamente, conforme se vê na instrução à peça 72, em mero apontamento da CGU transcrito em documentos produzidos pelo MTur. A instrução dos autos não está dotada e nem aponta elementos bastantes a permitir ao julgador a formar convicção própria sobre esse assunto e a motivar sua decisão. 
Em segundo lugar, porque, se o sistema informatizado for mesmo tomado com o objeto do convênio, e não apenas como seu objetivo, diversos outros elementos constantes da Nota Técnica 201/2009 DCPAT terão também de ser interpretados dessa forma, muitos dos quais - por mim grifados acima - devem ser considerados executados, ainda que não todos integralmente. O débito, nesse caso, não poderia ser imputado pelo valor integral repassado ao ICBC.
Há ainda, além disso, mais uma dificuldade para o acolhimento da proposta formulada pela unidade técnica. A distribuição de responsabilidade pelo suposto dano objeto desta tomada de contas especial também carece de elementos que proporcionem a formação de convicção própria pelo órgão julgador. Não basta, para a condenação, a ratificação do posicionamento defendido pelo órgão de origem. A instrução não aponta fundamentos de fato e de direito, com base nos elementos constantes destes autos, para concluir pela adequação da proposta de atribuição solidária da responsabilidade pelo do débito, não obstante os gestores haverem desempenhado funções diferentes e por períodos distintos. 
Por fim, permito-me, com o objetivo de contribuir para o aperfeiçoamento da atuação desse Tribunal, expressar, valendo-me de elementos um tanto subjetivos, a convicção de que, por diversas vezes, a entidade responsável apresentou, diante das indagações formuladas pelo órgão de origem, justificativas bastante convincentes sobre as ocorrências que lhe eram imputadas. O órgão concedente, no entanto, não teve, tudo indica, interesse em ouvir, talvez se vendo em risco de ser responsabilizado pela aprovação do respectivo plano de trabalho ou da escolha equivocada da forma de contratação.
O TCU, a fim de não ser utilizado como instrumento de injustiça, deve ficar atento a casos como esse, nos quais o órgão concedente, na apuração das dificuldades enfrentadas na execução dos pactos celebrados, pode ter interesse em diluir a própria responsabilidade. Causa até constrangimento e embaraço notar que o órgão concedente, muitas vezes, não hesita de, a pretexto de cumprir o seu dever, projetar a culpa pelo insucesso exclusivamente sobre o quase sempre modesto convenente, com quem certamente compartilharia os méritos por eventuais êxitos.
Ante o exposto, manifesto-me contrário à proposta da unidade técnica, por entender que a presente tomada de contas especial, carecendo dos pressupostos de constituição e de desenvolvimento válido e regular desde sua instauração, deve ser arquivada nos termos do art. 212 do Regimento Interno do TCU.
Ante tais considerações, restituí a matéria à unidade técnica para a promoção de audiência dos gestores do Mtur responsáveis pela aprovação do plano de trabalho do termo de parceria 730.603/2009, pelo acompanhamento da sua execução e pela aprovação/reprovação das prestações de contas. Feito dessa forma, as conclusões e a proposta de mérito final da Secex-GO foram assim consignadas nas peças 115-117:
INTRODUÇÃO
1. Cuidam os autos de tomada de contas especial instaurada em desfavor do Instituto Centro Brasileiro de Cultura (ICBC) (CNPJ 05.619.125/0001-18) ; solidariamente com os Senhores Wagner Baptista da Costa Junior (CPF XXX.724.511-XX) , Presidente; Germano Roriz Neto (CPF XXX.067.841-XX) , Vice-Presidente; Carlos Eduardo Bernardes da Costa (CPF XXX.487.201-XX) , que atuou como Presidente e Vice-Presidente; e Gustavo de Morais Roriz (CPF XXX.427.491-XX) , Diretor Administrativo Financeiro, pelo Ministério do Turismo (MTur) , em razão da impugnação total das despesas realizadas com os recursos repassados ao ICBC pelo MTur, por meio do Termo de Parceria 730.603/2009 (peça 1, p. 81-95) , tendo por objeto o "Desenvolvimento e implantação de sistema de acompanhamento operacional do Programa de Qualificação Profissional - Bem Receber Copa 2014".
HISTÓRICO
Termo de Parceria
2. Conforme disposto na cláusula quarta do Termo de Parceria 730.603/2009 (peça 1, p. 87) , foram previstos R$ 2.089.100,00 para o cumprimento das metas do ajuste. Esses recursos foram repassados mediante as ordens bancárias relacionadas a seguir (peça 46, p. 282) : 
	Ordem Bancária
	Valor (R$) 
	Data

	2010OB800494
	750.000,00
	23/3/2010

	2010OB801685
	589.100,00
	25/11/2010

	2011OB800411
	750.000,00
	12/7/2011

	Total
	2.089.100,00
	
3. O ajuste vigeu no período de 31/12/2009 a 21/11/2011, com prazo final para apresentação da prestação de contas de até sessenta dias após o término da vigência (peça 1, p. 93) .			
Relatórios técnicos da concedente
4. A Coordenação-Geral de Qualificação e Certificação do Ministério do Turismo, ao analisar a prestação de contas da primeira parcela (R$ 750.000,00) , emitiu a Nota Técnica 235/2010 (peça 1, p. 171-173) , tendo concluído que:
Os gastos comprobatórios da execução dos serviços e os contratos firmados estão anexados no SICONV.
De acordo com as informações prestadas e a análise deste Ministério, a execução do convênio tem se dado de acordo com o cronograma e plano de trabalho aprovados anteriormente.
Diante do exposto, propomos a liberação dos recursos referentes à segunda parcela de desembolso, no valor de R$ 589.100,00 (...) .
5. A análise da prestação de contas da segunda parcela foi realizada conforme a Nota Técnica 165/2011 (peça 1, p. 211-223) , que teve a seguinte conclusão:
Da execução geral da segunda parcela no valor de R$ 589.100,00 (...) conclui-se que 94,24% do total de todas as ações previstas já foram efetivamente realizadas.
De acordo com o estabelecido no Plano de Trabalho aprovado e a apreciação dos documentos encaminhados fisicamente e daqueles insertos no SICONV pelo Convenente para a análise da execução da segunda parcela, conclui-se que o Termo de Parceria vem sendo executado conforme o previsto. Portanto, recomendamos a liberação dos recursos da 3ª e última parcela no valor de R$ 750.000,00 (...) .
6. Consta na peça 4, p. 142-146, decisão da Justiça Federal - Seção Judiciária de Goiás, em ação movida pelo ICBC pedindo liminarmente a suspensão do registro de inadimplência no Siafi relacionada ao Termo de Parceria 56/2005. A Referida decisão denegou o pedido.
7. Por meio do Ofício 165/2011 (peça 4, p. 152) , o MTur solicitou ao Banco do Brasil o bloqueio dos valores deste termo de parceria, alegando para tanto:
Tendo em vista a avaliação no que tange à regularidade dos convênios celebrados com entidades privadas, determinada pelo Decreto nº 7.592, de 28 de outubro de 2011, para a qual foi instituído Grupo de Trabalho, através da Portaria MTur n.º 23, de 9 de novembro de 2011, bem como a observância do Princípio da Prudência, na qualidade de Ordenador de Despesas do Ministério do Turismo, solicito o bloqueio da seguinte conta corrente Específica de Termo de Parceria celebrado entre o Instituto Centro-Brasileiro de Cultura e a União, por meio desta Pasta Ministerial.
8. O bloqueio foi efetuado em 2/12/2011, conforme informação do banco (peça 4, p. 158) . O valor bloqueado foi de R$ 363.891,63, conforme extrato bancário (peça 5, p. 398) .
9. Em 2012, o Grupo de Trabalho do Ministério, criado pela Portaria MTur 23, de 9/11/2011, apresentou o Parecer de Avaliação de Regularidade 28/2012 (peça 4, p. 328-336) , no qual apontou as seguintes impropriedades:
1. Impropriedades detectadas pelo MTur:
- Não foram apresentadas propostas orçamentárias de três fornecedores diferentes para os itens do plano de trabalho.
- Não foi apresentado embasamento legal para as dispensas de licitação.
- Não foi comprovado o processo seletivo, apoiado em critérios de qualificação técnico profissional para a contratação de pessoas físicas.
2. Impropriedades detectadas pela CGU:
- Plano de Trabalho do ajuste não possui adequado detalhamento de suas etapas, tampouco dos custos associados às metas, contemplando unicamente etapas que consistem em remuneração de pessoal, em despesas com viagens (passagens e diárias) e em despesas com material de consumo. Da forma como estão definidas as etapas, sua execução não garante necessariamente, a execução do objeto.
- O Plano de Trabalho contém previsão de realização de despesas para administração do projeto, tendo inclusive relacionado nominalmente as pessoas que viriam a ser remunerada.
- O produto desenvolvido consiste em 'site' na internet que contempla exclusivamente a divulgação do Projeto Bem Receber Copa e não em sistema de monitoramento, conforme inicialmente proposto.
- Sobreposição entre o objeto inicialmente ajustado para o Termo de Parceria e aqueles constantes de outros projetos em andamento no Ministério do Turismo, bem como alteração do objeto do TP sem a formalização de termo aditivo. 
3. Impropriedades detectadas pelo TCU
Acórdão 2236/2011-TCU-Plenário:
- Justificativa de Custos insuficiente;
- Atraso na execução do objeto com risco de não alcançar os objetivos.
- Três fatos maculam gravemente a execução de projetos, quais sejam, a constatação de que o ICBC usou considerável montante de verbas de repasse para manutenção do próprio instituto, a repetida contratação de serviços sem a realização de licitação, bem como a dissimulada percepção de remuneração por servidores da Agência Goiana de Turismo.
 (...) 
Diante das impropriedades detectadas acima, solicita-se à Convenente:
Devolução do valor de R$ 2.089.100,00 repassados pelo MTur, devidamente corrigido.
10. A prestação de contas final foi apresentada em 22/12/2011, por meio do Ofício 107/2011 (peça 4, p. 164-288) . Posteriormente, o ICBC apresentou justificativas acerca das impropriedades por meio do Ofício 8/2012 (peça 4, p. 348-392) . Constam ainda os documentos relativos à execução do termo de parceria em questão (peça 4, 394-397, peças 5-46, até p. 132) .
11. O Parecer Técnico de Análise de Prestação de Contas 30/2012 (peça 46, p. 136-220) , após análise detalhada das contas apresentadas, concluiu:
Não há como alegar efetivamente o quanto foi gasto neste projeto no total, pois há etapas em que não foram entregues documentações probatórias dos gastos. Porém, chegou-se à conclusão de gastos equivalentes a R$ 1.611.327,26, até agora, da soma dos valores gastos nas etapas elencadas acima, em que o Instituto Casa Brasil enviou notas fiscais.
Em face dos riscos de dano ao Erário, pagamentos em duplicidade para atividades similares, remuneração de pessoal que compõe os quadros do Instituto Casa Brasil, conclui-se pela rescisão do Termo de Parceria, devolução dos valores repassados pelo MTur aos cofres públicos, incluindo o valor boqueado, perfazendo o total de R$ 2.089.100,00 e pelo envio à Coordenação-Geral de convênios - CGCV para instauração, de imediato, de tomada de contas especial do Termo de Parceria n.º 730603/2009, conforme despacho do Ministro de 31 de janeiro de 2012. 
12. A Nota Técnica de Análise 448/2012 do MTur (peça 46, p. 226-230) ratifica as conclusões do Parecer Técnico de Análise de Prestação de Contas 30/2012, ou seja, pela posiciona-se pela reprovação total das contas.
Relatório de Tomada de Contas Especial e Controladoria-Geral da União
13. De acordo com o Relatório do Tomador de Contas Especial (peça 46, p. 282-294) e com o Relatório de Auditoria 764/2014 (peça 46, p. 310-313) , proveniente da Diretoria de Auditoria de Pessoal, Previdência e Trabalho da Secretaria Federal de Controle Interno (SFC) , os responsáveis permaneceram em débito, no valor original de R$ 2.089.100,00, pela não aprovação das contas, em função de irregularidades na execução física do termo de parceria, conforme consubstanciado no Relatório do Tomador de Contas Especial.
14. Diante disso, a Coordenadoria-Geral de Auditoria da Área de Pessoal e Benefícios e de Tomada de Contas Especial da Secretaria Federal de Controle Interno certificou a irregularidade das contas (peça 46, p. 316) , posicionamento acompanhado pelo parecer do dirigente do órgão de controle interno (peça 46, p. 317) , tendo, em seguida, o Ministro de Estado do Turismo, Vinicius Lages, registrado o conhecimento das conclusões daquele órgão de controle interno (peça 46, p. 323) .
Tribunal de Contas da União
15. Como consequência, a partir da análise realizada na primeira instrução (peça 49) , foram promovidas as citações do Instituto Centro Brasileiro de Cultura (ICBC) , solidariamente com Wagner Baptista da Costa Junior, Germano Roriz Neto, Carlos Eduardo Bernardes da Costa e Gustavo de Morais Roriz, por meio dos Ofícios 1328/2015 (peça 61) , 1329/2015 (peça 60) , 1330/2015 (peça 59) , 1331/2015 (peça 58) e 1437/2015 (peça 68) para que apresentassem alegações de defesa ou recolhessem os valores aos cofres do Tesouro Nacional.
16.	Apesar de o Instituto Centro Brasileiro de Cultura (ICBC) e de os Srs. Germano Roriz Neto, Carlos Eduardo Bernardes da Costa e Gustavo de Morais Roriz terem tomado ciência dos expedientes que lhes foram encaminhados, conforme atestam os avisos de recebimento (AR) que compõem as peças 63, 65, 66 e 70, não atenderam as citações e não se manifestaram quanto às irregularidades verificadas.
17. Transcorrido o prazo regimental fixado e mantendo-se inertes os aludidos responsáveis, foram considerados revéis, dando-se prosseguimento ao processo, de acordo com o art. 12, § 3º, da Lei 8.443/1992.
18. O Sr. Wagner Baptista da Costa Junior apresentou suas alegações de defesa, que culminaram na análise feita na instrução de peça 72. Após pronunciamento concordantes do diretor e da unidade técnica (peças 73 e 74) , pelo julgamento pela irregularidade das contas, sobrevieram Parecer do Ministério Público junto ao TCU (peça 75) e despacho do Relator (peça 79) em sentido divergente ao da Unidade Técnica, determinando à Secex-GO que promovesse a audiência dos gestores do MTur responsáveis pela aprovação do plano de trabalho do termo de parceria 730.603/2009.
19. Em síntese, o parquet de contas asseverou (peça 75) :
a) que considerava os argumentos da defesa não só são pertinentes como também bastantes para elidir às irregularidades imputadas aos responsáveis;
b) que embora se tenha chegado, tanto no âmbito do órgão de origem, quanto no da unidade técnica do TCU, à conclusão tão drástica quanto à suposta inexecução do objeto do termo de parceria, com culpa exclusiva da entidade parceira, acreditava que, em momento algum, houve real preocupação com a devida delimitação do referido objeto;
c) que se estava acusando, neste processo, a inexecução do objeto do termo de parceria antes mesmo de se conhecer exatamente que objeto seria esse, qual sua natureza e características;
d) que como uma das mais importantes, dentre as alegações de defesa do responsável, é a que procura ressaltar as diferenças entre os institutos jurídicos do convênio e do termo de parceria, cuja incompreensão fora atribuída pelos gestores do ICBC às injustas acusações realizadas na presente tomada de contas especial;
e) que as sutilezas permitem distinguir o objeto típico de cada um dos institutos e podem contribuir para o deslinde deste processo;
f) que o fato de a Administração haver optado, entre as diversas formas de relacionamento com as entidades privadas, pela celebração de termo de parceria sinaliza a necessidade por ela verificada (que consistiu no objeto do ajuste) não poderia ser atendida pela mera entrega de um produto, ao contrário da expectativa revelada nas instruções promovidas pela unidade técnica;
g) que a opção pelo termo de parceria conduz ao entendimento de que a Administração demandava atividade contínua no tempo, a ser desempenhada, conforme a motivação sustentada nas análises que precederam a assinatura do pacto, simultaneamente a diversos outros arranjos paralelos firmados para a Copa 2014;
h) que, se fosse a necessidade da Administração passível de ser atendida por meio da entrega de um produto, haveria que se ter optado pela contratação administrativa nos moldes da lei das licitações e não pelo termo de parceria;
i) que, somando-se à desatenção as peculiaridades do termo de referência no que diz respeito à tipicidade de seu objeto, houve no âmbito da fiscalização realizada pela CGU, ao que parece, certa confusão conceitual entre o objeto e os objetivos do termo de parceria, ocorrência que vem se tornando cada vez mais comum nos processos nesta Corte de Contas;
j) que o objeto do ajuste é aquilo que o termo de formalização, o plano de trabalho e respectivos documentos efetivamente digam que ele é, e não aquilo que se imagina que ele deveria ser para haver compatibilidade com o interesse público, de forma que os objetivos descritos na Nota Técnica 201/2009 não constituem, portanto, o objeto do Termo de Parceria 730603/2009, tratando-se, na verdade, de mera aspirações e expectativas;
k) que o plano de trabalho pertinente ao termo de parceria firmado com o ICBC autoriza a inferir que seu objeto, interpretado coerentemente com a natureza jurídica desse tipo de ajuste, consiste antes na prestação de serviços de assessoria e até no fornecimento, com duvidosa legalidade, de mão-de-obra sob demanda, do que da entrega dos produtos reclamados pela CGU, ainda que esses pudessem ser considerados resultados desejados e esperados da parceria;
l) que a execução do termo de parceria foi motivo de constante interação entre o ICBC e o MTur, existindo diversas evidências de que este órgão influía continuamente nas ações adotadas por aquela instituição a título da execução do objeto;
m) que todos esses elementos, e todos os demais constantes dos autos, apontam o distanciamento do ajuste da típica relação jurídica destinada à mera entrega de um produto, a qual, conforme a lei, se dá mediante o contrato administrativo disciplinado nos estatutos das licitações e por meio, necessariamente, da prestação de serviço sob o regime de empreitada;
n) que essa inadequação da forma de contratação (termo de parceria, em vez do contrato administrativo para a prestação de serviço) foi também percebida pelo diretor da unidade técnica no seu parecer à peça 73, embora ele não tenha, dessa distorção, extraído os devidos efeitos para o correto entendimento do objeto do ajuste;
o) que, se o produto esperado pelo MTur não foi realmente entregue ao final da execução do termo de parceria, a causa dessa ausência não estaria na suposta inexecução pela entidade parceira das suas obrigações, decorreria da elaboração de um termo de parceria mal elaborado, ou seria resultado de o termo de parceria não ser o instrumento adequado para a celebração do referido ajuste, ou derivaria de gestão temerária dos gestores do MTur (por fixarem condições no termo inaptas para o alcance dos objetivos pretendidos) , ou decorreria de fatores imprevisíveis;
p) que em nenhuma dessas hipóteses a responsabilidade pelo fato de a parceria não haver resultado na entrega de um produto deveria ser imputada ao ICBC ou aos seus dirigentes (ao menos não de maneira preponderante) , e que nem mesmo é possível assegurar que o produto esperado da execução do termo de parceria não fora entregue; e
q) que a presente tomada de contas especial carecia dos pressupostos de constituição e de desenvolvimento válido e regular, desde sua instauração, devendo ser arquivada nos termos do art. 212 do Regimento Interno do TCU.
20. Na mesma direção, com alguma variação, sopesou o Exmo. Ministro Relator (peça 78) ao destacar:
a) que as etapas descritas no plano de trabalho tratavam, em sua grande maioria, da remuneração de pessoal vinculado ao ICBC (assessor contábil, assistente administrativo, diretores, analista de sistemas, consultores, entre outros profissionais) , assim como de locação de veículo, material de consumo e passagens aéreas, não havendo, portanto, definição precisa dos objetivos específicos pretendidos na parceria;
b) que seria possível, até mesmo, supor que tenha havido extrapolação ao limite estabelecido no parágrafo único, do art. 39, da Portaria Interministerial 127/2008, para custeio de despesas administrativas das entidades privadas sem fins lucrativos, com os recursos do termo de parceria;
c) que, no âmbito do TCU, já havia sido realizado, anteriormente à emissão do Parecer, Relatório de Levantamento para mapear as ações de qualificação de profissionais para atendimento ao turista na Copa 2014, que culminou com o Acórdão 2236/2011-TCU-Plenário (Relator Walton Alencar) , o qual informou a esta Corte de Contas que, no que tange ao termo de parceria firmado com o ICBC, a execução estava de acordo com o plano de trabalho aprovado, apesar de, à época, ainda não ser possível comprovar o funcionamento do sistema informatizado de monitoramento (situação que representava risco de as metas do ajuste não serem alcançadas) ;
d) que as análises empreendidas pela Secex-GO restaram um tanto prejudicadas, tendo em vista o foco dado à não comprovação de supostos "produtos" do termo de parceria (os quais sequer foram elencados no plano de trabalho aprovado) e a imputação, aos ex-dirigentes e ao próprio instituto, do débito correspondente ao valor integral dos recursos repassados;
e) que outros fatos chamam atenção para a questão da responsabilidade acerca do êxito na consecução do objeto da avença: (i) o Parecer Técnico de Análise de Prestação de Contas 30/2012, em que o DCPAT informou ter constatado a criação do site http://observatorio.turismo.gov.br, mas afirmou ser "muito difícil", naquele momento, aferir o grau de efetividade de sua implantação, uma vez que o Programa Bem Receber Copa se encontrava com a sua execução suspensa, assim como todos os trabalhos desenvolvidos pelas instituições envolvidas (peça 46, p. 154) ; (ii) o DCPAT ter verificado a efetiva elaboração dos relatórios trimestrais, com resultados e análises das pesquisas quantitativas, o que atestaria o cumprimento de um dos supostos objetivos do termo de parceria, a par de ter informado que não conseguiu identificar a implementação do banco de dados dos profissionais qualificados; e (iii) o ex-dirigente do ICBC ter informado sobre a dificuldade em receber os dados provenientes da FGV, relacionados às capacitações realizadas, o que também pode ter contribuído para o comprometimento dos resultados esperados do termo de parceria (peça 71, p. 27) ;
f) que as informações contidas nos autos indicam que a causa do possível não atingimento dos produtos supostamente esperados, mas não constantes explicitamente no plano de trabalho, não estaria na suposta inexecução pelo ICBC, mas sim, na aprovação de termo de parceria deficiente, conforme defendido pelo MP/TCU, e também em condições alheias à vontade da entidade, como a paralisação do Programa Bem Receber e a ausência de fornecimento de dados pela FGV;
g) que haveria que se questionar a própria opção pelo instituto do termo de parceria, em vez de contrato, caso a intenção do MTur fosse de, efetivamente, adquirir sistema informatizado para acompanhamento do Programa Bem Receber;
h) que a situação impede a quantificação de eventual débito, considerando que houve, de fato, algum tipo de acompanhamento do Programa Bem Receber pela entidade, por meio entrega de determinados produtos entregues ao MTur (relatórios trimestrais e site Observatório) , não previstos de forma explícita no plano de trabalho aprovado, os quais podem não ter sido aproveitados em sua totalidade pelo Ministério;
i) que, mesmo se fosse possível a quantificação de débito em função de supostas etapas não cumpridas, certamente não seria pelo total dos valores repassados, tendo em vista a devolução do saldo remanescente no total de R$ 436.501,45 (atualizado até a data do pagamento, em 21/10/2014) , conforme comprovante acostado à peça 48, p. 5-6;
j) que os documentos contidos nos autos não são suficientes para permitir o julgamento de mérito acerca dos fatos apontados, mas que diverge quanto à proposta de arquivamento dos autos do MP/TCU; e
k) que deveria ser promovida audiência dos gestores do MTur responsáveis pela aprovação do plano de trabalho e pelo acompanhamento e aprovação/reprovação das prestações de contas.
21. Ato contínuo, o exame técnico constante na instrução precedente (peça 80) , em sintonia com o comando constante no despacho do Relator, propôs a audiência da Sra. Francisca Regina Magalhães Cavalcante, responsável pela aprovação do plano de trabalho; das Sras. Larissa Rodrigues Peixoto (Siape 1666789) e Tamara Galvão Veiga Barros (Siape 87001033) , responsáveis pelo acompanhamento da execução do plano de trabalho; do Sr. Luciano Paixão Costa, coordenador-geral de qualificação e certificação, responsável pela aprovação da liberação da 1ª parcela do termo de parceria; da Sra. Francisca Regina Magalhães Cavalcante, responsável pela aprovação da liberação das 2ª e 3ª parcelas do termo de parceria; e do e Sr. Leopoldo Jorge Alves Júnior, responsável pela aprovação do parecer que reprovou a execução física das contas referentes ao termo de parceria.
22. A proposta obteve parecer favorável da unidade técnica (peças 81-82) , tendo sido, em seguida, encaminhado os correspondentes ofícios de audiência (peças 89-93) , cujos avisos de recebimento foram posteriormente juntados ao feito (peças 94-97 e 106) .
23. Em seguida, houve três solicitações de prorrogação de prazo: por quinze dias, postulada pelo Sr. Leopoldo (peça 98) , a qual fora deferida (peça 102) ; por trinta dias, apresentada pela Sra. Francisca Regina (peça 104) , a qual fora deferida (peça 105) ; e por quarenta e cinco dias, requerida pelo Sr. Luciano (peça 109-110) , a qual também fora deferida (peça 111) . Paralelamente ainda foram juntados ao feito as respostas da Sra. Larissa (peças 99 e 100 - peças idênticas) e da Sra. Tamara (peças 101 e 103) . Ato contínuo, houve nova postulação de prorrogação de prazo, por mais dez dias, apresentada pela Sr. Francisca Regina, a qual também fora deferida (peça 113) . Consecutivamente, sobrevieram as respostas da Sra. Francisca Regina (peças 107 e 114) e do Sr. Leopoldo (peça 108) , não tendo sido registrado o recebimento de resposta do Sr. Luciano.
EXAME TÉCNICO
24. Os últimos atos processuais indicam uma mudança de orientação na apuração das responsabilidades quanto ao desempenho do termo de parceria firmado com o ICBC. Enquanto inicialmente seguiu-se a rota de responsabilização tradicional, qual seja a responsabilização do tomador em face da impugnação das despesas realizadas com os recursos do objeto pactuado, consecutivamente houve posicionamentos do Exmo. Ministro Relator e do parquet favoráveis às condutas do ICBC, indicando que o órgão poderia ser responsável pelo resultado obtido, que o termo de parceria firmado poderia ser deficiente e que até mesmo poderia ter havido falhas na execução do ajuste.
25. Em suma, observa-se que o posicionamento do parquet de contas quanto à inexistência de débito no caso em exame fora acatada pelo Exmo. Ministro Relator. No entanto, a par de não chancelar a proposta do MP/TCU de arquivamento dos autos em razão da inexistência dos pressupostos de constituição e desenvolvimento válido e regular, o Relator impulsionou audiências dirigidas aos servidores que atuaram na celebração do ajuste e no acompanhamento da execução do plano de trabalho, com o propósito de elucidar os fatos e avaliar se há elementos que permitam responsabilizar tais gestores. Trata-se, portanto, de procedimento que visa exclusivamente avaliar se há elementos que caracterizam as situações que legitimam a aplicação da multa prevista no artigo 58 da Lei 8.443/1992, qual seja, em face de ato praticado com grave infração à norma legal ou regulamentar de natureza contábil, financeira, orçamentária, operacional e patrimonial. 
26. Paralelamente, deve-se ainda avaliar se a situação impõe o julgamento das contas, como regulares com ressalva (caso apenas se evidencie a existência de impropriedade ou qualquer outra falta de natureza formal - art. 16, II, da Lei 8.443/1992) ou irregulares sem a existência de débito (caso se evidencie a prática de ato de gestão ilegal, ilegítimo, antieconômico, ou infração à norma legal, regulamentar de natureza contábil financeira, orçamentária, operacional ou patrimonial - parágrafo único do art. 19, c/c o art. 16, III, "b", da Lei 8.443/1992) . Ou seja, em síntese, o exame técnico e o consecutivo julgamento das contas devem verificar se as falhas dos gestores são estritamente formais ou se ofendem normas e princípios aos quais a Administração Pública se vincula. Nada obstante, há ainda a possibilidade de as razões de justificativa apresentadas e/ou o exame técnico que se segue elidirem as suscitadas irregularidades, o que potencialmente permitiria julgar as contas regulares. 
27. Nessa esteira, seguindo a diretriz estabelecida pelo Exmo. Ministro Relator, foi demandado à Sra. Francisca Regina, servidora responsável pela aprovação do plano de trabalho, que se pronunciasse sobre a aprovação de tal documento, tendo sido destacado na audiência o seguinte posicionamento: que o plano de trabalho era deficiente, em face de não terem sido detalhados os objetivos específicos pretendidos com o termo de parceria, em razão de ter constado, como etapas, a previsão de pagamento de remunerações de pessoal vinculado ao ICBC (assessor contábil, assistente administrativo, diretores, analista de sistemas, consultores, entre outros profissionais) , assim como a locação de veículo e a aquisição de material de consumo/passagens aéreas, o que, a princípio, poderia ter extrapolado os limites estabelecidos no parágrafo único, do art. 39, da Portaria Interministerial 127/2008.
28. Solicitou-se ainda à referida servidora que esclarecesse os motivos que levaram à opção pelo instrumento (o termo de parceria) , uma vez que um dos supostos objetivos do ajuste, conforme a Nota Técnica 201/2009 DCPAT, seria o desenvolvimento de "sistema informatizado" para acompanhamento do Programa Bem Receber, o que caracterizaria a necessidade de celebração de contrato precedido de licitação.
29. Com relação à fase de execução do objeto, foi solicitado às Sras. Larissa, Tamara e Francisca Regina, bem como aos Srs. Luciano e Leopoldo, que informassem se as ações e produtos desenvolvidos pelo ICBC (a exemplo das diversas reuniões e relatórios realizados e do desenvolvimento do site Observatório) contribuíram, de alguma forma, para o efetivo acompanhamento do Programa Bem Receber, considerando ter havido a aprovação das prestações de contas da primeira e segunda parcela, além do recebimento definitivo do site pelo MTur.
30. Por fim, a audiência demandou aos gestores, caso considerassem que o objetivo do termo de parceria (desenvolvimento e implantação de sistema de acompanhamento operacional do Programa de Qualificação Profissional) não tivesse sido atingido, que esclarecessem como o ICBC, o MTur e a FGV teriam contribuído para eventual insucesso, considerando as informações expostas no Despacho do Ministro Relator a respeito da paralisação das atividades do Programa Bem Receber e do não fornecimento de dados, pela FGV, dos cursos de qualificação realizados.
31. Enfim, nota-se que as audiências abordam dois temas relativos à potencial responsabilização dos gestores, ambos com dois subtemas: termo de parceria (adequação do instrumento e opção pelo ajuste) e execução do ajuste (contribuição do ICBC para o acompanhamento do programa e contribuição do ICBC, do MTur e da FGV para o insucesso do projeto) . Deste modo, o exame técnico acerca das potenciais responsabilizações dos gestores deve ser realizado separadamente, por meio desses quatro subtemas.
32. Outrossim, convém preliminarmente ressaltar que não há registro da apresentação de resposta à audiência dirigida ao Sr. Luciano. Desta feita, dá-se prosseguimento ao feito qualificando o referido servidor como revel, em consonância com o disposto no art. 12, § 3º, da Lei 8.443/1992. 
Adequação do Termo de Parceria
33. O objetivo da audiência é avaliar a potencial responsabilidade da Sra. Francisca Regina na celebração do termo de parceria, tendo em vista pré-julgamento relativo à impropriedade do plano de trabalho aprovado, considerado deficiente até o presente momento, conforme posicionamentos exarados pelo parquet e pelo Exmo. Ministro Relator. Foram elencados os seguintes motivos como os causadores da referida impropriedade, os quais constam no ofício de audiência e em relação aos espera-se a apresentação das razões de justificativa da Sra. Francisca Regina: (i) ausência de detalhamento dos objetivos específicos pretendidos com o termo de parceria; (ii) ter constado, como etapas, a previsão de pagamento de remunerações de pessoal vinculado ao ICBC (assessor contábil, assistente administrativo, diretores, analista de sistemas, consultores, entre outros profissionais) ; e (iii) ter constado como etapas a locação de veículo, além da aquisição de material de consumo e passagens aéreas.
34.	A Sra. Francisca Regina, responsável pela aprovação do plano de trabalho, apresentou, em suma, os seguintes esclarecimentos e razões de justificativa (peça 114) :
a) que, em função do grande desafio de coordenar e acompanhar a celebração de todas as parcerias relacionadas ao Programa de Qualificação Profissional Bem Receber Copa, fora proposto pelo ICBC o monitoramento e a avaliação do programa;
b)  que o ICBC assessoraria o MTur na geração de indicadores das ações de qualificação em âmbito nacional, realizando pesquisas quantitativas voltadas à análise dos resultados do programa e desenvolveria um sistema informatizado de monitoramento que pudesse garantir a gestão de toda estratégia do Programa de Qualificação Profissional;
c) que o ICBC iria disponibilizar o apoio técnico à elaboração de convênios e ao planejamento estratégico para definição de demandas e prioridades, além de monitoramento quantitativo e acompanhamento operacional do programa;
d) que, ao final do projeto, esperava-se ter como resultados: (i) a criação de um Sistema de Acompanhamento e Monitoramento do Programa de Qualificação Profissional para o Turismo; (ii) a elaboração de relatórios técnicos trimestrais contendo os resultados e as análises da pesquisa quantitativa; e (iii) um banco de dados dos profissionais qualificados pelo MTur e entidades análogas;
e) que constava na proposta aprovada quanto ao mérito, por meio da Nota Técnica DCPAT/MTur 201/2009, todos os objetivos e resultados esperados, tendo sido o Plano de Trabalho aprovado com a ressalva de se adotar a Cláusula Suspensiva prevista na legislação relativamente à aprovação do Termo de Referência, da Planilha Orçamentária e à adequação do Plano de Trabalho às referidas modificações (peça 1, p. 73) ;
f) que era patente que o objeto da parceria com o ICBC era o acompanhamento e o monitoramento operacional do programa;
g) que os itens de despesas apresentados estavam compatíveis com o objeto e eram previstos na legislação das OSCIP (Lei 9.790/1999) , a qual regeu o termo de parceria, não caracterizando aprovação de plano de trabalho deficiente;
h) que as entidades privadas sem fins lucrativos não possuem, na sua grande maioria, corpo técnico permanente e que formam as suas equipes após a formalização de projetos específicos;
i) que essa situação é corroborada pela Nota Técnica 2009DSLG/SLTI-MP, a qual estabelece que a entidade, após aprovação do Plano de Trabalho ou celebração de acordo, pode efetuar contratações de profissionais habilitados para realizar as ações pactuadas;
j) que essa linha de entendimento consta no voto do Ministro Walton Alencar, ao relatar o TC Processo 009.745/2007-9 (Acórdão 2352/2009-TCU-Plenário) , ao afirmar que a terceirização para executar as atividades previstas no Plano de Trabalho não se constitui irregularidade, sendo procedimento usual nos convênios; e
k) que, portanto, a Nota Técnica DCPAT 201/2009 fora aprovada pela Sra. Francisca Regina dentro das normas vigentes, não havendo irregularidades na terceirização parcial das ações promovidas pelo ICBC.
Análise
35. A primeira questão que deve ser objeto de exame diz respeito à suposição constante no Despacho do Exmo. Ministro Relator de que a celebração do pacto poderia ter extrapolado os limites estabelecidos no parágrafo único, do art. 39, da Portaria Interministerial 127/2008, que limita o acolhimento de despesas administrativas em convênios ou contratos de repasse celebrados com entidades privadas sem fins lucrativos em quinze por cento do valor do objeto, desde que expressamente autorizadas e demonstradas no respectivo instrumento e no plano de trabalho.
36. Quanto ao tema, é cediço esclarecer que o ajuste celebrado não é convênio e tampouco contrato de repasse, mas, sim, termo de parceria. Nesse sentido, impõe destacar que a limitação imposta no parágrafo único, do art. 39, da Portaria Interministerial 127/2008, se aplica exclusivamente às modalidades convênio e contrato de repasse, como precisamente aponta o referido dispositivo. Corrobora esse entendimento o fato de o próprio normativo estabelecer, em seu art. 27, a possibilidade de se celebrar convênios, contratos de repasse ou termos de parceria, e o fato de, no art. 39, haver menção apenas à celebração de convênios ou contratos de repasse.
37. Ou seja, uma vez que o legislador não elencou o termo de parceria no citado dispositivo e o elencou em outros dispositivos do mesmo normativo, afasta a possibilidade de aplicação da referida limitação por analogia. Assim, especificamente quanto a possibilidade de afronta à limitação imposta no parágrafo único, do art. 39, da Portaria Interministerial 127/2008, não há elementos no caso em exame que permitam configurar a citada irregularidade.
37. No que diz respeito à celebração do ajuste, é oportuno destacar que o regramento constante na Lei 9.790/1999 define o formato do referido instrumento de transferência de recursos. Nesse sentido, consta nos autos o PARECER/CONJUR/MTur 2519/2009 (peça 1, p. 55-73) , que aprova a Nota Técnica DCPAT/MTur 201/2009.
38. O parecer inicialmente transcreve a íntegra da Nota Técnica 201/2009 DCPAT (peça 1, p. 57-63) , que em síntese: (i) informa que o objeto da proposta apresentada pelo ICBC é o desenvolvimento e implantação de sistema de acompanhamento operacional do Programa de Qualificação Profissional Bem Receber Copa 2014, de responsabilidade do Ministério do Turismo, com as seguintes metas definidas até dezembro de 2013 (qualificar os profissionais ocupados nos 65 destinos turísticos priorizados pelo Ministério do Turismo; e promover a qualificação para 306.000 profissionais) ; (ii) indica que  a proposta do ICBC consiste em realizar pesquisas quantitativas voltadas à análise dos resultados do programa e desenvolver um sistema informatizado de monitoramento que possa garantir a gestão de toda estratégia do Programa de Qualificação Profissional; (iii) destacar que o projeto se propõe a monitorar e avaliar o programa, assessorando o MTur na geração de indicadores das ações de qualificação em âmbito nacional, disponibilizando o apoio técnico necessário à elaboração de convênios e ao planejamento estratégico, para definição de demandas e prioridades; e (iv) lista os resultados esperados (a criação do Sistema de Monitoramento/ Acompanhamento do Programa de Qualificação Profissional para o Turismo; a elaboração dos relatórios técnicos trimestrais, contendo os resultados e as análises da pesquisa quantitativa; e a construção de um Banco de Dados dos profissionais qualificados pelo MTur e entidades análogas) e as linhas de atuação do projeto.
39. Enfim, a princípio, é razoável a tese sustentada pela Sra. Francisca Regina (item 34, "f", retro) , de que o objeto da parceria com o ICBC era o acompanhamento e o monitoramento operacional do programa, devendo ser acatada. Consubstancia esse entendimento o fato de até dezembro de 2013 constarem como objetivos do projeto apenas a qualificação dos profissionais ocupados nos 65 destinos turísticos priorizados pelo Ministério do Turismo e a promoção da qualificação para 306.000 profissionais.
40. Ou seja, o fato de o projeto prever, até dezembro de 2013, apenas a qualificação de profissionais indica que o cerne do objeto do ajuste, pactuado até novembro de 2011, não era a criação de um sistema de monitoramento/acompanhamento e a construção de um banco de dados. Nesse sentido, considerando que o ajuste vigia até novembro de 2011 e previa o repasse de R$ 1,5 milhão, em 2009, e de R$ 589,1 mil, em 2010 (peça 1, p. 11 e 89) , é razoável depreender que tais resultados seriam exigidos em uma fase mais avançada do projeto, em que pese devessem ser construídos ao longo da execução de todo o plano. Com efeito, extrai-se dos autos que o período entre janeiro e abril de 2014 seria destinado aos arremates finais do projeto (lapidação e entrega do sistema elaborado e do banco de dados construído) , prazo consecutivo à etapa de qualificação (prevista de ser realizada entre dezembro de 2009 e dezembro de 2013) , conforme apontamentos da Sra. Francisca Regina à peça 114.
41. Quanto à existência das cláusulas essenciais no Termo de Parceria, assim como à aderência do Plano de Trabalho aos objetivos do órgão, observa-se que o PARECER/CONJUR/MTur 2519/2009 (peça 1, p. 55-73) não verificou objetivamente tais questões. Nota-se que o referido documento apenas informou os pressupostos legais para a celebração do ajuste e posicionou-se favorável à celebração do ajuste, desde que efetuadas as correções formais destacadas. Deve-se, portanto, verificar tais questões para avaliar a adequação do Termo de Parceria.
42. Entretanto, convém, previamente, destacar o regramento constante na Lei 9.790/1999, o qual deve ser usado como critério para se avaliar se o ajuste é legitimo ou se há falhas que indiquem a responsabilização dos gestores (estritamente formais ou que ofendam normas e princípios aos quais a Administração Pública se vincula) :
Art. 3º A qualificação instituída por esta Lei, observado em qualquer caso, o princípio da universalização dos serviços, no respectivo âmbito de atuação das Organizações, somente será conferida às pessoas jurídicas de direito privado, sem fins lucrativos, cujos objetivos sociais tenham pelo menos uma das seguintes finalidades:
 (...) 
VIII - promoção do desenvolvimento econômico e social e combate à pobreza;
 (...) 
Art. 9º Fica instituído o Termo de Parceria, assim considerado o instrumento passível de ser firmado entre o Poder Público e as entidades qualificadas como Organizações da Sociedade Civil de Interesse Público destinado à formação de vínculo de cooperação entre as partes, para o fomento e a execução das atividades de interesse público previstas no art. 3o desta Lei.
Art. 10. O Termo de Parceria firmado de comum acordo entre o Poder Público e as Organizações da Sociedade Civil de Interesse Público discriminará direitos, responsabilidades e obrigações das partes signatárias.
§ 1º A celebração do Termo de Parceria será precedida de consulta aos Conselhos de Políticas Públicas das áreas correspondentes de atuação existentes, nos respectivos níveis de governo.
§ 2º São cláusulas essenciais do Termo de Parceria:
I - a do objeto, que conterá a especificação do programa de trabalho proposto pela Organização da Sociedade Civil de Interesse Público;
II - a de estipulação das metas e dos resultados a serem atingidos e os respectivos prazos de execução ou cronograma;
III - a de previsão expressa dos critérios objetivos de avaliação de desempenho a serem utilizados, mediante indicadores de resultado;
IV - a de previsão de receitas e despesas a serem realizadas em seu cumprimento, estipulando item por item as categorias contábeis usadas pela organização e o detalhamento das remunerações e benefícios de pessoal a serem pagos, com recursos oriundos ou vinculados ao Termo de Parceria, a seus diretores, empregados e consultores;
V - a que estabelece as obrigações da Sociedade Civil de Interesse Público, entre as quais a de apresentar ao Poder Público, ao término de cada exercício, relatório sobre a execução do objeto do Termo de Parceria, contendo comparativo específico das metas propostas com os resultados alcançados, acompanhado de prestação de contas dos gastos e receitas efetivamente realizados, independente das previsões mencionadas no inciso IV;
VI - a de publicação, na imprensa oficial do Município, do Estado ou da União, conforme o alcance das atividades celebradas entre o órgão parceiro e a Organização da Sociedade Civil de Interesse Público, de extrato do Termo de Parceria e de demonstrativo da sua execução física e financeira, conforme modelo simplificado estabelecido no regulamento desta Lei, contendo os dados principais da documentação obrigatória do inciso V, sob pena de não liberação dos recursos previstos no Termo de Parceria.
 (grifos acrescidos) 
43. Um exame do Termo de Parceria indica que o objetivo social do ICBC está previsto no art. 3º, VIII, da Lei 9.790/1999 (promoção do desenvolvimento econômico e social e combate à pobreza - peça 1, p. 81) , o que, considerando o objeto do ajuste, a princípio autoriza a celebração do ajuste. Outrossim, uma análise sistemática da documentação permite afirmar que há aderência do Plano de Trabalho (cujo objeto é o desenvolvimento e implantação de sistema de acompanhamento operacional do Programa - peça 1, p. 83, Cláusula Primeira; e art. 10, caput e §2º, I, primeira parte, da Lei 9.790/1999) aos objetivos do órgão, devendo a palavra "sistema" (constante no objeto do ajuste) ser compreendida como um mecanismo de controle, não como um programa computacional (itens 39-40, retro) .
44. Ademais, outras cláusulas essenciais constam no termo de parceria, tais como as responsabilidades e obrigações das duas partes (peça 1, p. 85-87, Cláusula Terceira; art. 10, caput e §2º, V, da Lei 9.790/1999) e o compromisso de divulgação do pacto (peça 1, p. 95, Cláusula Décima Segunda; art. 10, caput e §2º, VI, da Lei 9.790/1999) .
45.	Entretanto, não constam no Termo de Parceria a especificação do programa de trabalho (art. 10, §2º, I, segunda parte, da Lei 9.790/1999) ; a estipulação das metas e dos resultados a serem atingidos e os respectivos prazos de execução ou cronograma (art. 10, §2º, II, da Lei 9.790/1999) ; a previsão expressa dos critérios objetivos de avaliação de desempenho a serem utilizados, mediante indicadores de resultado (art. 10, §2º, III, da Lei 9.790/1999) ; e a previsão de receitas e despesas a serem realizadas (art. 10, §2º, IV, da Lei 9.790/1999) .
46.	Tais questões poderiam ter sido tratadas exclusivamente no Plano de Trabalho atrelado ao ajuste (peça 1, p. 5-39) , mencionado na Cláusula Primeira. Entretanto, consta no documento apenas a especificação do programa de trabalho, o qual se resume a uma única meta (Meta 1: Desenvolver e implantar um sistema de acompanhamento do Programa Bem Receber Copa) , com 30 etapas e cronograma de desembolso dividido em três parcelas (Dezembro/2009 - R$ 750 mil; Fevereiro/2010 - R$ 589,1 mil; e Maio/2010 - R$ 750 mil) . Um exame expedito das etapas do programa de trabalho e do cronograma de desembolso indicam que, caso houvessem sido efetuados os desembolsos nos prazos pactuados, haveria uma antecipação de pagamento na ordem de 78% em maio de 2010 (Anexo 1) . Com efeito, tal ponderação exige que se considere igual dispêndio mensal em cada uma das etapas: artifício matemático que necessita ser utilizado para o exame do projeto, uma vez que não há detalhamento dos dispêndios mensais.
47. Ou seja, conforme exposto não houve a estipulação das metas e dos resultados a serem atingidos e os respectivos prazos de execução, não houve a previsão expressa dos critérios objetivos de avaliação de desempenho a serem utilizados (mediante indicadores de resultados) , não houve a adequada apropriação dos desembolsos ao cronograma de despesas estimado e tampouco houve detalhamento dos dispêndios mensais estimados. Desta feita, a par de dever ser acatada a tese apresentada nas razões de justificativa apresentadas pela Sra. Francisca Regina (de que o objeto da parceria com o ICBC era o acompanhamento e o monitoramento operacional do programa - item 39, retro) , resta comprovado que o plano de trabalho é deficiente, conforme referenciado pelo Exmo. Ministro Relator ao mencionar a opinião do MP/TCU (item 20, "f", retro) .
48. Trata-se, portanto, de situação que evidencia a prática de ato de gestão ilegal, ilegítimo, antieconômico, com infração à norma legal, regulamentar de natureza contábil financeira, orçamentária, operacional ou patrimonial (art. 10, §2º, da Lei 9.790/1999) , que enseja, nos termos do parágrafo único do art. 19, c/c o art. 16, III, "b", da Lei 8.443/1992, o julgamento pela irregularidade das contas, a par de não restar configurada a existência de débito.
49. O fato de ter constado como etapas do plano de trabalho a previsão de pagamento de remunerações de pessoal vinculado ao ICBC, assim como a locação de veículo, a aquisição de material de consumo e de passagens aéreas não é elemento que, por si só, representa ato de gestão ilegal, ilegítimo, antieconômico, ou com infração à norma legal, regulamentar de natureza contábil financeira, orçamentária, operacional ou patrimonial. Nada obstante, tal entendimento decorre essencialmente da natureza do ajuste celebrado: as condições para a celebração de termo de parceria diferem das condições para a celebração de convênio ou contrato de gestão, principalmente em razão de a legislação delimitar os objetivos sociais e os condicionantes exigidos das sociedades empresárias aptas a celebrar o termo de parceria (Lei 9.790/1999 c/c Decreto 3.100/1999) . Ou seja, legalmente há a possibilidade de haver a realização de dispêndios como os listados nas etapas do plano de trabalho do caso em exame. 
Opção pelo instrumento do termo de parceria
50. A opção pela celebração do termo de parceria, em vez de outro instrumento não fora abordada diretamente pela Sra. Francisca Regina nas razões de justificativa apresentadas. Nada obstante, considerando o objetivo principal do plano de trabalho aprovado (o acompanhamento e o monitoramento operacional do programa - itens 39-40, retro) percebe-se que a celebração do ajuste buscou suprir lacuna administrativa existente no âmbito do órgão (falta de pessoal para controle, considerando o volume de convênios que seriam celebrados) .
51. Ou seja, a principal causa da celebração do ajuste foi o papel à época assumido pela pasta ministerial: de tornar o turismo brasileiro competitivo, elevando a qualidade da prestação de serviços e dos produtos ofertados, em face, principalmente, da realização a Copa do Mundo de Futebol no país, em 2014 (peça 1, p. 59) .
52. Nesse contexto, observa-se que, alternativamente, poderia ser inócua (em função do prazo exigido e da necessidade de aprovação legislativa) , e muitas vezes até imprópria (em razão da necessidade pontual do aumento do número de servidores) , a realização de concurso público; poderiam ter sido celebrados convênios e/ou contratos de repasse para a execução de projetos similares, apesar de usualmente tais instrumentos não serem utilizados com o propósito de auxiliar os mecanismos de controle da administração pública; ou poderiam terem sido realizados procedimentos licitatórios específicos para a contratação de atividades que auxiliassem o MTur.
53. Trata-se, portanto, de questão adstrita à discricionariedade do gestor público, que apenas pode ser avaliada por esta Corte de Contas sob o enfoque da razoabilidade. Ocorre que, a par das deficiências apuradas no plano de trabalho, a solução adotada pelo MTur é legítima e legal. Sendo assim, a opção de celebrar um termo de parceria era razoável e atendia, naquele momento, ao interesse público. Logo, a conduta da Sra. Francisca Regina de optar pela celebração de um Termo de Parceria não autoriza a aplicação de multa.
Contribuição das ações e produtos desenvolvidos pelo ICBC para o efetivo acompanhamento do Programa Bem Receber
54. No que diz respeito à contribuição do ICBC para o efetivo acompanhamento do Programa Bem Receber, constam nas respostas às audiências as seguintes razões de justificativa:
a) Sra. Francisca Regina Magalhães Cavalcante (peça 114) :
a.1) que a parceria como ICBC foi fundamental para a busca das respostas que a iniciativa do Programa de Qualificação requeria como base para definir a sua estratégia, quais sejam: quem eram os alunos destes cursos; onde estavam; como falar com eles; o que haviam aprendido; com qual carga horária; se continuavam no segmento do turismo; e se dominavam idiomas;
a.2) que, antes da suspensão do Termo de Parceria pelo MTUR, estava-se caminhando para se obter tais respostas (importantes para definição de rumo do programa) ;
a.3) que muitos dos objetivos específicos perseguidos haviam sido alcançados, como por exemplo: a identificação de fatores que interferiam nas ações do programa; o apoio na gestão e na supervisão das ações do programa, propondo medidas que viessem a contribuir para o aperfeiçoamento das ações; o desenvolvimento do portal do monitoramento (Observatório) para o acompanhamento de resultados dos projetos de qualificação; um grande apoio na articulação dos diversos atores envolvidos nos programas, com vistas à melhoria dos níveis de efetividade das ações desenvolvidas; o acompanhamento da execução dos projetos das entidades setoriais executoras;
a.4) que o programa careceria de um tempo maior para se consolidar, tendo o planejamento sido realizado em 2 anos, com previsão de 4 anos de execução (conclusão das ações no final de 2013, a etapa da qualificação propriamente dita; e utilização dos 4 primeiros meses de 2014 para os arremates finais) ;
a.5) que, quando o programa foi suspenso pelo MTur, em agosto de 2011, não havia se passado nem dois anos completos, o que torna injusto considerar que não foi bem-sucedido;
a.6) que, mesmo assim, as conquistas obtidas foram consideráveis (passou a valer, para qualquer apoio do Ministério a um projeto de qualificação, a exigência de no mínimo 80 horas, sendo o ideal 220 horas por aluno; foi estabelecida a apresentação previa do Plano Pedagógico como forma de assegurar a efetiva transferência de conhecimento aos alunos, além de inserir as trilhas de aprendizado; inovou-se com a criação de conteúdo padrão, obrigatório para cada segmento, com carga horária mínima, visando aferir resultado efetivo; e passou-se a exigir que os conteúdos atendessem às Normas Técnicas Brasileiras -ABNT/CB54 - e seguissem os parâmetros temáticos estabelecidos pelo MTur) ;
b) Sra. Tamara Galvão Veiga Barros (peça 103) :
b.1) que não avaliou o termo de parceria, pois não acompanhou a execução em toda sua extensão (fora designada para a Comissão de Avaliação quase um ano após o início dos trabalhos, em dezembro de 2010, e, em setembro de 2011, fora transferida de divisão) ;
b.2) que, em meados de julho de 2011, eclodiu a Operação Voucher, da Polícia Federal, tendo sido vários servidores do MTur presos (por estarem associados a irregularidades em convênios e outras formas de ajuste, como parcerias) , o que levou à interrupção dos trabalhos desenvolvidos no órgão, situação que só começou a ser normalizada a partir de meados do segundo semestre de 2011;
b.3) que o MTur adotou, à época, por meio da edição de portarias, um conjunto de medidas com o objetivo de suspender os ajustes, auditá-los e corrigir eventuais erros e irregularidades que pudessem ser detectados;
b.4) que a servidora, assim como boa parte dos servidores do MTur, era inexperiente e não sabia como proceder com exatidão, haja vista a paralisação dos trabalhos e a absoluta falta de orientação ou ordem superior que apontasse caminhos ou procedimentos a adotar;
b.5) que, à época, foi formalmente levado ao conhecimento do MTur toda a gama de problemas e apreensões em relação ao trabalho que estava sendo executado, de forma que houve o cuidado de se assegurar que o MTur tomasse ciência oficial de que a servidora não mais participava da Comissão de Avaliação, viabilizando a recomposição pelo órgão da referida comissão;
c) Sra. Larissa Rodrigues Peixoto (peça 100) :
c.1) que a servidora fora designada para a Comissão de Avaliação em dezembro de 2010, cerca de uma após o início dos trabalhos, sem ao menos anuir com a indicação e nem mesmo obter ciência ou qualquer outra comunicação interna acerca da nomeação;
c.2) que, em nenhum momento, a servidora fora demandada a emitir qualquer avaliação acerca da regularidade da execução do projeto;
c.3) que, à época, não havia, no âmbito do Ministério do Turismo, normativo que regulamentasse a forma como se daria o desempenho desse papel;
c.4) que os servidores atuavam conforme ordem da direção, que parecia distribuir as demandas levando em conta a urgência, muitas vezes ocasionada pelo grande número de instrumentos geridos pela área, bem como, pelo número reduzido de servidores efetivos que atuavam naquele setor;
c.5) que a Nota Técnica 6.664/2012/CSMDIC-MTUR/COREG/CGU, por meio do parágrafo 29, revela que tal situação era recorrente no MTur (existência de fragilidades estruturais relacionadas à falta de normatização e padronização de processos internos de trabalho, de definição de rotinas de trabalho homogêneas e de definição de mecanismos de controle que possibilitem minimizar os riscos decorrentes de inobservâncias aos fluxos pré-definidos) , condição reconhecida pelo TCU no processo atrelado ao Acórdão 2064/2017-TCU-Plenário, relatado pelo Ministro Bruno Dantas;
c.6) que, após tomar efetiva ciência da nomeação, extemporaneamente; emitiu memorando, em outubro de 2011, alertando o órgão que não mais pertencia ao setor e que, portanto, não estaria em condição de desempenhar tal função;
c.7) que, a partir de consulta aos autos do Termo de Parceria, observou que, mesmo após a instituição da Comissão de Avaliação, as análises da primeira e da segunda prestação de contas parcial foram realizadas por agentes técnicos diversos dos nomeados pela Portaria 89, de 17/12/2010, a qual instituiu a referida comissão de avaliação à qual a servidora integrava;
c.8) que, portanto, a servidora é incapaz de atender ao pedido do TCU quanto à contribuição das ações e produtos desenvolvidos pelo ICBC, visto que não houve, à época, qualquer ato de avaliação de execução;
d) Sr. Leopoldo Jorge Alves Júnior (peça 108) :
d.1) que os relatórios de acompanhamento do programa não trouxeram dados suficientes para a realização de uma análise quantitativa dos resultados;
d.2) que o MTur não identificou no sitio eletrônico a implementação do banco de dados dos profissionais qualificados e entidades parceiras, não havendo uma relação destes profissionais no referido sistema, o que, em tese, demonstraria que as ações desenvolvidas não contribuíram para o efetivo alcance do objeto do aludido termo de parceria;
d.3) que as análises eram realizadas com base em informações declaradas em relatório, as quais seriam ineficientes diante da ausência de elementos de convicção que pudessem ensejar à prospecção do alcance do objeto acordado;
d.4) que não houve acompanhamento operacional do Programa Bem Receber Copa; e
d.5) que, ao assumir o DCPAT/SNPTur/MTur, o objeto da avença já se encontrava interrompido
Análise
55. As razões de justificativa apresentadas indicam que nem a Sra. Larissa, nem a Sra. Tamara acompanharam a execução do objeto, a par de terem sido formalmente designadas a participar da Comissão de Avaliação. Trata-se de situação que fora previamente reconhecida por esta Corte de Contas em ação de controle realizada na pasta ministerial (Acórdão 2064/2017-TCU-Plenário, de relatoria do Ministro Bruno Dantas, TC Processo 010.643/2010-9) , a qual indicou: a existência de fragilidades estruturais relacionadas à falta de normatização e padronização de processos internos de trabalho, de definição de rotinas de trabalho homogêneas e de definição de mecanismos de controle que possibilitem minimizar os riscos decorrentes de inobservâncias aos fluxos pré-definidos. Ou seja, a princípio, as razões de justificativa apresentadas por tais servidoras devem ser acatadas.
56. No que diz respeito às razões de justificativa apresentadas pelo Sr. Leopoldo, verifica-se que o servidor segue o mesmo entendimento exarado pela CGU, já desconstruído por esta Corte de Contas em razão dos posicionamentos do MP/TCU e do Exmo. Ministro Relator (peças 75 e 79) . Enfim, o Sr. Leopoldo não discerne adequadamente o objeto do ajuste, confundindo a realização de uma atividade de controle com a entrega de um produto (um sistema informatizado, com um banco de dados) , o qual seria apenas o produto esperado ao final do projeto. Essas questões já foram previamente abordadas na presente instrução (itens 39-40, retro) , razão pela qual não necessitam ser novamente tratadas.
57. Quanto às razões de justificativa apresentadas pela Sra. Francisca Regina, observa-se que a servidora, possivelmente em razão de ter aprovado a celebração do Termo de Parceria e de ter convicção do real objeto de ajuste, apresenta elementos que podem ser aproveitados para apropriada identificação de eventuais contribuições do ICBC para o efetivo acompanhamento do Programa Bem Receber. A servidora lista uma série de contribuições (item 54, "a", retro) que indicam que a parceria firmada gerou resultados positivos e que poderia ter sido melhor aproveitada caso o MTur não houvesse suspendido o ajuste.
58. Consubstancia esse entendimento o destaque relacionado à programação do projeto, o qual informa que haveria a necessidade de um tempo maior para a consolidação do projeto, uma vez que o planejamento previa um pouco mais de 4 anos de execução (cerca de 53 meses, de dezembro/2009 a abril/2014) . Ou seja, considerando que o projeto foi suspenso em agosto de 2011 (com 20 meses de execução) , não é razoável que com cerca de 38% do prazo previsto todos os resultados esperados fossem alcançados.
59.	Ademais, a par de ter sido reduzido o prazo de execução do programa (de 52 meses para 21 meses) , verifica-se que os recursos relativos à meta 1 do programa (objeto do Termo de Parceria celebrado) foram dispendidos em aderência à programação constante no plano de trabalho aprovado (cujo prazo previsto para execução dos serviços pactuados era de 24 meses) .
60. Com efeito, a desmobilização da estrutura criada pelo ICBC para a execução da atividade pactuada não ocorreu de imediato. Ou seja, a diferença de três meses (entre o termo final do prazo pactuado e a data da suspensão do projeto) não pode ser considerada como elemento capaz de imputar débito à entidade. Apesar de os valores recebidos pela entidade corresponderem à execução da atividade pelo prazo de 24 meses (e não 21 meses - como ocorreu) , a desmobilização das equipes, assim como a consolidação dos dados levantados, não ocorre de forma imediata.
61. Outrossim, há que se considerar que, apesar de o instrumento prever o pagamento antecipado dos recursos (em três parcelas - dezembro/2009, fevereiro/2010 e maio/2010) , os recursos foram pagos somente mais tarde (março/2010, novembro/2010 e julho/2011) , o que, a princípio, gerou um saldo financeiro negativo na entidade durante vários meses (Anexo 1) , que não fora compensado pelo MTur.
62. Desta feita, as razões de justificativa apresentadas pela Sra. Francisca Regina devem ser acatadas e aproveitadas pelos demais gestores responsáveis aos quais a mesma audiência fora dirigida. (Sras. Larissa e Tamara; e Srs. Leopoldo e Luciano) . Paralelamente, há que se reconhecer que as ações e produtos desenvolvidos pelo ICBC contribuíram para o efetivo acompanhamento do Programa Bem Receber, apesar de não terem sido alcançados todos os resultados esperados. Com relação a essa questão, há ainda que se reconhecer que a principal causa de tal impropriedade fora a suspensão do Termo de Parceria antes da conclusão de todo o projeto.
Contribuição do ICBC, do MTur e da FGV para eventual insucesso	 das atividades do Programa Bem Receber e do não fornecimento de dados, pela FGV, dos cursos de qualificação realizados
63. No que diz respeito à contribuição do ICBC, do MTur e da FGV para eventual insucesso das atividades do Programa Bem Receber e do não fornecimento de dados, pela FGV, dos cursos de qualificação realizados, constam nas respostas às audiências as seguintes razões de justificativa:
a) Sra. Francisca Regina Magalhães Cavalcante (peça 114) :
a.1) que alguns itens não concluídos dependiam da carga de TI a ser procedida pela FGV cujo SIGA (Sistema Integrado de Gestão Acadêmica) , responsável pelo acompanhamento do desempenho do aluno, estava em fase de teste;
a.2) que no momento da brusca interrupção do projeto, estes sistemas estavam concebidos, porém, em fase inicial de consistência visto que, dos dez convênios celebrados somente um havia concluído suas ações, um segundo estava praticamente concluído, dois estavam em curso e os demais em fase de implantação, tendo sido perdida a oportunidade de se consolidar uma ferramenta de aferição de resultado em processos de qualificação profissional para o turismo brasileiro;
a.3) que o programa cumpriria a sua missão de elevar a qualidade dos serviços turísticos prestados no país, mas que não pode concluir nem a primeira fase do seu planejamento, não podendo se falar em insucesso;
a.4) que o que havia sido realizado e produzido até o momento de interrupção do projeto trouxe muito sucesso para o programa, conforme suscitado no relato das contribuições decorrentes das ações do ICBC;
b) Sra. Tamara Galvão Veiga Barros (peça 103) :
b.1) que o propósito do Termo de Parceria era o de oferecer um sistema de acompanhamento das ações de qualificação (sistema esse previsto, originalmente, em caráter metodológico e que, mais tarde, seria alterado para o formato de um sistema informatizado, que se convencionou denominar Observatório) ;
b.2) que o sistema Observatório reuniria dados e informações acerca de iniciativas de qualificação, oriundos tanto da FGV quanto de outras entidades e órgãos que desenvolvessem ações de qualificação de pessoas;
b.3) que o Programa Bem Receber parece ter tido papel simbólico importante, haja vista suas dimensões e o fato de que, à época, boa parte das ações de qualificação, pelo menos no âmbito do Ministério do Turismo, tinha por escopo capacitar os recursos humanos necessários à realização de grandes eventos, a começar pela Copa do Mundo de 2014;
b.4) que o Termo de Parceria pode ter representado a primeira tentativa do MTur de criar um destino ou repositório para a transferência de dados e informações produzidos por terceiros, a respeito das ações de capacitação, na forma de uma base de dados e de um portal de divulgação;
b.5) que indubitavelmente, o MTur, a FGV e outras entidades e órgãos, com ou sem a interveniência do ICBC, somente estariam na condição de estabelecer a produção e o trânsito de dados e informações entre si, se houvessem estabelecido, com a necessária antecedência, os laços de cooperação formais necessários;
b.6) que o MTur e o ICBC não perceberam que a dificuldade não residia tanto em conceber o imaginado sistema Observatório, ou em criar as condições necessárias para que qualquer ideia, a exemplo dessa, fosse traduzida em resultados concretos, mas no estabelecimento de vínculos formais bem delineados com a previsão de um cronograma de trabalho físico e financeiro, adequadamente detalhado, a definição de premissas para a realização do trabalho (a exemplo de direitos e deveres dos partícipes) , e a determinação precisa de produtos e resultados esperados (de modo que as entregas, se e quando ocorressem, pudessem ser objeto de um juízo explícito e seguro quanto a seus aspectos materiais e formais) ;
b.7) que, ainda que fossem superadas tais questões, a partir de julho de 2011, após a eclosão da Operação Voucher, a divisão do MTur responsável pelo projeto ficou paralisada por um bom tempo, de forma que, sob o ponto de vista fático e material, houve obstáculos à consecução do objetivo do Termo de Parceria, sendo a maior parte deles, senão todos, alheios à vontade do ICBC;
c) Sra. Larissa Rodrigues Peixoto (peça 100) :
c.1) em nenhum momento, a servidora fora demandada a emitir qualquer avaliação acerca da regularidade da execução do projeto e que não teve qualquer atuação no referido ajuste;
c.2) que a servidora é, portanto, incapaz de atender ao pedido do TCU;
d) Sr. Leopoldo Jorge Alves Júnior (peça 108) :
d.1) que, ao assumir o DCPAT/SNPTur/MTur, o objeto da avença já se encontrava interrompido; e
d.2) que, em relação à FGV, foram adotados os procedimentos necessários ao cumprimento das determinações do TCU no âmbito do TC Processo 029.469/2011-0, quais sejam, foi solicitado o ressarcimento dos recursos repassados para execução dos produtos relativos à capacitação dos instrutores e ao desenvolvimento e operacionalização do sistema SIGA (Contrato 2/2010) .
Análise
64. As razões de justificativa apresentadas indicam que nenhum dos gestores creditam às entidades (ICBC, MTur e FGV) a responsabilidade pelo insucesso do projeto. De fato, como se pode observar no exame técnico realizado na presente instrução, não há que se falar em insucesso do projeto, mas tão somente em limitação do alcance dos resultados esperados em razão da interrupção antecipada do Termo de Parceria.
65. Efetivamente, como apropriadamente ressaltado pela Sra. Tamara, houve falhas na especificação e no detalhamento do Plano de Trabalho que prejudicaram o acompanhamento, o monitoramento e a avaliação da execução do Termo de Parceria. Nada obstante, tal questão já fora examinada na presente instrução no item "Adequação do Termo de Parceria" (itens 33-49, retro) .
66. Outrossim, é pertinente a argumentação trazida aos autos pela Sra. Tamara (item 63, "b.7", retro) no sentido de que, ainda que não existissem as deficiências identificadas, com a eclosão da Operação Voucher, em julho de 2011, seria praticamente impossível o alcance dos resultados esperados, haja vista a consecutiva paralisação do MTur.
67. Nessa esteira, convém recordar que o objeto do Termo Parceria celebrado, cuja vigência era até dezembro de 2011, se referia apenas à metade da etapa de qualificação prevista ( que seria realizada entre dezembro de 2009 e dezembro de 2013) ; e contemplava o desenvolvimento e implantação de um sistema de acompanhamento do Programa Bem Receber Copa (considerando que o termo "sistema" deva ser interpretado como mecanismo de controle, conforme apontamentos constantes no item 43, retro) . Outrossim, considerando que o ajuste proporcionou o rol de resultados listados no item 54, "a.3", retro, depreende-se que, conforme os elementos constantes nos autos, resta caracterizado que os objetivos esperados foram alcançados, em que pese os resultados sejam proporcionais ao tempo de execução do Termo de Parceria.
68. Desta feita, com fulcro na condição estabelecida pelo Exmo. Ministro Relator no quesito da audiência em exame (que os gestores deveriam esclarecer como as entidades haviam contribuído para o insucesso do projeto, caso considerassem que o objetivo do ajuste não tivesse sido atingido - item 30, retro) , convém reconhecer que o item de audiência em apreciação perdeu o objeto.
Julgamento das Contas e Imputação de Multa aos Gestores responsáveis
69. As questões examinadas na presente instrução indicam que o objeto do Termo de Parceria não era a entrega de um produto, mas sim a realização de uma atividade que resultaria ao final (mais de dois anos após o termo final da vigência do ajuste em exame) em dois produtos: em um sistema informatizado, devidamente validado; e em um banco de dados dos profissionais qualificados. Indica ainda que houve falhas na formalização do Termo de Parceria, evidenciadas pela ausência de cláusulas essenciais definidas na legislação pertinente (Lei 9.790/1999, art. 10, § 2º) , além de previsão de potencial antecipação de pagamentos (cerca de 78% a aproximadamente 19 meses antes do término da vigência do ajuste) .
70. Muito embora a efetiva antecipação de pagamento não tenha ocorrido (em face aos atrasos de pagamento) , trata-se de situações que evidenciam a inadequação do Termo de Parceria e, assim como a prática de ato de gestão ilegal, ilegítimo, antieconômico, com infração à norma legal, regulamentar de natureza contábil financeira, orçamentária, operacional ou patrimonial (art. 10, §2º, da Lei 9.790/1999) , que enseja, nos termos do parágrafo único do art. 19, c/c o art. 16, III, "b", da Lei 8.443/1992, o julgamento pela irregularidade das contas, a par de não restar configurada a existência de débito.
71. Com efeito, as demais questões examinadas demonstram que o objeto do Termo de Parceria fora executado de forma proporcional ao prazo de vigência do ajuste. Não é, portanto, apropriado responsabilizar individualmente os gestores que atuaram ou deviam ter atuado no ajuste, principalmente em razão de a interrupção da execução do pacto ter derivado de uma decisão do MTur, após a exposição do órgão na Operação Voucher, da Polícia Federal.
72. Ademais, há no feito vários elementos que indicam que havia uma completa desestruturação administrativa no órgão. Tal questão já foi tratada no âmbito desta Corte de Contas no âmbito do TC Processo 010.643/2010-9, de relatoria do Ministro Bruno Dantas, que reconheceu a existência de falhas sistêmicas comuns nos processos de transferências voluntárias no âmbito do MTur.
73. Pelo exposto, a situação autoriza a aplicação, à Sra. Francisca Regina, da multa prevista no art. 58, da Lei 8.443/1992, em face das irregularidades observadas na celebração do Termo de Parceria por ela aprovado. Nada obstante, convém ainda anotar, como atenuante à conduta da Sra. Francisca Regina, que o parecer jurídico que avaliou a aprovação do referido instrumento (PARECER/CONJUR/MTur 2519/2009; peça 1, p. 55-73) também não registrou as imperfeições apontadas na presente instrução que caracterizam a inadequação do Termo de Parceria. Ou seja, tal situação fortalece o entendimento exarado no âmbito do TC Processo 010.643/2010-9 e sugere que as falhas sistêmicas envolviam todos os setores da pasta ministerial (inclusive a área jurídica) .
CONCLUSÃO
74. Em face da análise promovida nos itens 24-25, propõe-se acolher integralmente as alegações de defesa apresentada pelo Sr. Wagner Baptista da Costa Junior à peça 69, na condição de presidente do ICBC à época da celebração do Termo de Parceria 730603/2009, aproveitadas pelos Srs. Germano Roriz, Carlos Eduardo e Gustavo de Morais, uma vez que foram suficientes para elidir as irregularidades a eles atribuídas. Desse modo, suas contas devem ser julgadas regulares, dando-se quitação plena.
75. Em face da análise promovida nos itens 26-32, 35-53, 65-62 e 64-73, propõe-se acolher parcialmente as razões de justificativa apresentadas pela Sr. Francisca Regina (responsável pela aprovação do Termo de Parceria) à peça 114, uma vez que foram suficientes para elidir a maioria das irregularidades a ela atribuída, restando apenas a falha concernente à ausência de cláusulas essenciais previstas no art. 10, § 2º, da Lei 9.790/1999. Tal situação enseja, nos termos do parágrafo único do art. 19, c/c o art. 16, III, "b", da Lei 8.443/1992, o julgamento pela irregularidade das contas, a par de não restar configurada a existência de débito. Autoriza também a aplicação da multa prevista no art. 58 da Lei 8.443/1992, em face da prática de ato de gestão ilegal, ilegítimo, antieconômico, com infração à norma legal, regulamentar de natureza contábil financeira, orçamentária, operacional ou patrimonial, apesar de o parecer jurídico que avaliou a aprovação do referido instrumento (PARECER/CONJUR/MTur 2519/2009) também não ter registrado tais falhas (atenuante) .
76. Quanto aos demais gestores ouvidos em audiência (Sras. Larissa e Tamara e Srs. Luciano e Leopoldo) , em face da análise promovida nos itens 26-32, 35-53, 65-62 e 64-73, propõe-se acolher integralmente as razões de justificativa apresentadas, aproveitando ainda as razões de justificativa apresentadas pela Sra. Francisca Regina, uma vez que foram suficientes para elidir as irregularidades a eles atribuídas. Desse modo, suas contas devem ser julgadas regulares, dando-se quitação plena aos responsáveis.
77. Por fim, conforme destacado na instrução constante à peça 80, deve ser encaminhada aos Procuradores da República, Srs. Paulo Roberto Galvão de Carvalho e Anselmo Henrique Cordeiro Lopes (Inquérito Civil 1.16.000.000309/2011-45) , cópia da decisão de mérito, conforme solicitações da Procuradoria da República do Distrito Federal (Ofícios 9408/2014/PG/PRDF/MPF e 5.661/2015/MPF/PRDF/2º OF. de Combate à Corrupção -  processos apensos, TC Processo 000.890/2015-4 e TC Processo 018.219/2015-1) .
PROPOSTA DE ENCAMINHAMENTO
78. Diante do exposto, submetem-se os autos à consideração superior, propondo ao Tribunal: 
a)  que, nos termos do parágrafo único do art. 19, c/c o art. 16, III, "b", da Lei 8.443/1992, sejam julgadas irregulares as contas da Sra. Francisca Regina Magalhães Cavalcante, CPF XXX.838.833-XX, responsável pela aprovação do plano de trabalho do Termo de Parceria 730.603/2009, conforme Nota Técnica 201/2009 DCPAT, em face da ausência das cláusulas essenciais previstas no art. 10, § 2º, da Lei 9.790/1999, o que caracteriza a prática de ato de gestão ilegal, ilegítimo, antieconômico, com infração à norma legal, regulamentar de natureza contábil financeira, orçamentária, operacional ou patrimonial;
b) aplicar à Sra. Francisca Regina Magalhães Cavalcante, CPF XXX.838.833-XX, responsável pela aprovação do plano de trabalho do Termo de Parceria 730.603/2009, conforme Nota Técnica 201/2009 DCPAT, individualmente, a multa prevista no art. 58, II, da Lei 8.443/1992 c/c o art. 268, II, do Regimento Interno, considerando como atenuante o PARECER/CONJUR/MTur 2519/2009, que também não registrou a falha, com a fixação do prazo de quinze dias, a contar da notificação, para comprovar, perante o Tribunal (art. 214, inciso III, alínea "a", do Regimento Interno) , o recolhimento da dívida aos cofres do Tesouro Nacional, atualizada monetariamente desde a data do acórdão até a do efetivo recolhimento, se for paga após o vencimento, na forma da legislação em vigor;
b.1) determinar ao Ministério do Turismo, nos termos do art. 28, I, da Lei 8.443/1992, que, caso não seja comprovado o recolhimento da dívida pelo responsável, efetue, após a devida notificação do Tribunal, o desconto da dívida na remuneração da servidora, em favor dos cofres do Tesouro Nacional, na forma estabelecida pela legislação pertinente;
c) com fundamento nos arts. 1º, inciso I, 16, inciso I, 17 e 23, inciso I, da Lei 8.443/1992 c/c os arts. 1º, inciso I, 207 e 214, inciso I, do Regimento Interno, que sejam julgadas regulares as contas dos Srs. Wagner Baptista da Costa Junior, CPF XXX.724.511-XX, Germano Roriz Neto, CPF XXX.067.841-XX, Carlos Eduardo Bernardes da Costa, CPF XXX.487.201-XX, Gustavo de Morais Roriz, CPF XXX.427.491-XX, Larissa Rodrigues Peixoto Dutra, CPF XXX.471.276-XX, Tamara Galvão Veiga Barros, CPF XXX.861.471-XX, Luciano Paixão Costa, CPF XXX.391.101-XX, e Leopoldo Jorge Alves Junior, CPF XXX.469.757-XX, dando-se-lhes quitação plena;
d) encaminhar aos Procuradores da República, Srs. Paulo Roberto Galvão de Carvalho e Anselmo Henrique Cordeiro Lopes (Inquérito Civil 1.16.000.000309/2011-45) , cópia da decisão de mérito do presente feito, conforme solicitações da Procuradoria da República do Distrito Federal (Ofícios 9408/2014/PG/PRDF/MPF e 5.661/2015/MPF/PRDF/2º OF. de Combate à Corrupção - processos apensos, TC Processo 000.890/2015-4 e TC Processo 018.219/2015-1) .
O MPTCU divergiu novamente do encaminhamento da unidade técnica e ratificou o parecer anterior (peça 118) :
Manifestei-me anteriormente mediante o parecer à peça 75, oportunidade na qual discordei do encaminhamento então sugerido pela unidade técnica, que propunha, entre outras medidas, o julgamento pela irregularidade das contas do Instituto Centro Brasileiro de Cultura (ICBC) e de seus respectivos dirigentes, bem como sua condenação ao pagamento, em solidariedade, de débito no valor original de R$ 2.089.100,00. Meu entendimento, conforme razões que expus no mencionado parecer, foi no sentido do arquivamento desta tomada de contas especial, com fundamento no art. 212 do Regimento Interno do TCU.
Foi considerada necessária, nada obstante, conforme despacho à peça 79, a realização de audiência dos gestores do Ministério do Turismo responsáveis pela aprovação do plano de trabalho do termo de parceria 730.603/2009, pelo acompanhamento da sua execução e pela aprovação/reprovação das prestações de contas.
As defesas apresentadas levaram a unidade técnica a concluir, na instrução à peça 115, que as contas da Sra. Francisca Regina Magalhães Cavalcante deveriam ser julgadas irregulares, com a aplicação da multa prevista no art. 58, inciso II, da Lei 8.443/1992. A unidade técnica propôs, ainda, o julgamento pela regularidade das contas de todos os demais responsáveis ouvidos nos autos.
Com as devidas vênias, discordo da proposta da unidade técnica e reitero o encaminhamento que sugeri à peça 75.
A presente TCE, no âmbito do TCU, teve por fundamento o suposto fato de que "o ICBC não alcançou ao final do projeto os resultados esperados". Essa ocorrência, no entanto, foi infirmada na mais recente instrução da unidade técnica, que, após detido exame da situação ora investigada, considerou não ser possível falar-se "em insucesso do projeto, mas tão somente em limitação do alcance dos resultados esperados em razão da interrupção antecipada do termo de parceria". A irregularidade atribuída à responsável - a ausência de cláusulas essenciais no termo de referência previstas no art. 10, § 2º, da Lei 9.790/1999 - não tem relação com os eventos que serviram à fundamentação desta TCE. A apenação cabível em face de sua conduta seria, portanto, tão somente a aplicação multa, sem possibilidade de julgamento de contas. Do contrário, a situação da responsável seria agravada meramente em razão do fato de a conduta de terceiros ter levado à instauração, ou ao prosseguimento no âmbito do TCU, da tomada de contas especial.
Verifica-se, a propósito, que da irregularidade atribuída à Sra. Francisca Regina Magalhães não decorreram problemas mais graves para a execução do termo de repasse do que dificuldades de monitoramento e avaliação. A instrução da unidade técnica, além de concluir que "não há que se falar em insucesso do projeto", também atestou que "as demais questões examinadas demonstram que o objeto do termo de referência fora executado de forma proporcional ao prazo de vigência do ajuste". Parece-me, pois, que a falha não chegou a afetar a gestão dos recursos quando considerados seus aspectos mais relevantes. Sendo assim, entendo ser dispensável a aplicação da multa proposta.
Ante o exposto, manifesto-me contrário ao encaminhamento sugerido pela unidade técnica na instrução à peça 115, reiterando minha proposta anterior à peça 75, no sentido do arquivamento desta tomada de contas especial com fundamento no art. 212 do Regimento Interno do TCU.

8.1. Nadja Maria Mehmeri Lordêlo (OAB/DF 252527) e outro (peça 119)

Subprocurador-Geral Lucas Rocha Furtado.

TOMADA DE CONTAS ESPECIAL. TERMO DE PARCERIA. OSCIP. NÃO COMPROVAÇÃO DA BOA E REGULAR APLICAÇÃO DOS RECURSOS. CITAÇÃO DOS RESPONSÁVEIS. ALEGAÇÕES DE DEFESA DE UM RESPONSÁVEL E REVELIA DOS DEMAIS. DIVERGÊNCIA DO MPTCU EM RELAÇÃO À PROPOSTA DE MÉRITO DA UNIDADE TÉCNICA. DELIMITAÇÃO INSUFICIENTE DO OBJETO, DAS ATIVIDADES, METAS E RESULTADOS ESPERADOS. AUDIÊNCIA DE SERVIDORES DO MTUR. IMPRECISÃO NO PLANO DE TRABALHO NÃO IMPEDIRAM EXECUÇÃO DO TERMO DE PARCERIA. VALIDAÇÃO DE ATIVIDADES PELO MTUR/DCPAT. SUSPENSÃO DO TERMO DE PARCERIA EM RAZÃO DA OPERAÇÃO VOUCHER PREJUDICOU FINALIZAÇÃO DO OBJETO. COMPROVAÇÃO DE DESPESAS. INEXISTÊNCIA DE DANO AO ERÁRIO. PRÁTICA DE ATO COM GRAVE INFRAÇÃO A NORMA LEGAL. REJEIÇÃO PARCIAL DAS RAZÕES DE JUSTIFICATIVA DA EX-DIRETORA DO DCPAT RESPONSÁVEL PELA APROVAÇÃO DE TERMO DE REFERÊNCIA IMPRECISO. MULTA. ACOLHE ALEGAÇÕES DE DEFESA DO SUBSCRITOR DO TERMO DE PARCERIA, QUE APROVEITA AOS DEMAIS RESPONSÁVEIS. CONTAS REGULARES. QUITAÇÃO PLENA.

TOMADA DE CONTAS ESPECIAL (TCE)

Secretaria de Controle Externo de Tomada de Contas Especial (SecexTCE).

Trata-se de tomada de contas especial instaurada pelo Ministério do Turismo (Mtur) contra o Instituto Centro-Brasileiro de Cultura (ICBC) e os gestores Wagner Baptista da Costa Junior, Germano Roriz Neto, Carlos Eduardo Bernardes da Costa e Gustavo de Morais Roriz, em razão da impugnação total das despesas realizadas por força do Termo de Parceria 730.603/2009, voltado ao "desenvolvimento e implantação de sistema de acompanhamento operacional do Programa de Qualificação Profissional - Bem Receber Copa 2014".
O termo de parceria, firmado em 31/12/2009, regeu-se pela Lei 9.790/1999 e outras, haja vista a condição do parceiro privado de Organização da Sociedade Civil de Interesse Público (Oscip) , tendo vigência até 21/11/2011, período em que todo o montante pactuado foi transferido ao ICBC: 
	Ordem Bancária
	Data
	Valor (R$) 

	2010OB800494
	23/3/2010
	750.000,00

	2010OB801685
	25/11/2010
	589.100,00

	2011OB800411
	12/7/2011
	750.000,00

	Total
	2.089.100,00

No que se refere ao plano de trabalho aprovado, o TP 730.603/2009 consignou, na cláusula segunda, que o "detalhamento das metas, dos resultados a serem atingidos, do cronograma de execução, dos critérios de avaliação de desempenho, com os indicadores de resultados, na forma dos incisos II, III, IV e V do § 2º do art. 10 da Lei 9.790/1999", constam do plano de trabalho proposto pelo ICBC e aprovado pelo Mtur, parte integrante do ajuste. O § oitavo da cláusula quarta impôs, como condição para a efetiva liberação dos recursos, nos termos dos arts. 23, § 5º, 25 e 27 da Portaria Interministerial 127/2008, a apresentação do "Termo de referência e planilha orçamentária para consecução do objeto pretendido" (peça 1, p. 81-95) .
Em 26/2/2010, por meio da Nota Técnica 021-A/2010 - DCPAT/SNPDTur/Mtur, o setor competente asseverou o cumprimento, pelo ICBC, da condição estabelecida na cláusula quarta, parágrafo oitavo, do TP 730.603/2009. Além de informar a apresentação, via Siconv, do termo de referência requerido, conforme o plano de trabalho previamente aprovado por meio da Nota Técnica 201/2009 (peça 1, p. 41-53) , consignou que o documento apresentava "informações acerca da metodologia, execução do plano operacional, bem como seus respectivos produtos" (peça 1, p. 103) .
Após aprovação das prestações de contas parciais, referentes às duas primeiras transferências financeiras, conforme Notas Técnicas 235/2010 (peça 1, p. 171-173) e 165/2011 (peça 1, p. 211-223) , e a liberação da terceira parcela, o Mtur solicitou ao Banco do Brasil, em 1º/12/2011, o bloqueio da conta corrente específica do TP 730.603/2009 (peça 1, p. 152) . Em atenção ao requerido, foram bloqueados R$ 363.891,63 (peça 5, p. 398) .
Tal providência decorreu do Decreto 7.592/11, que determinou a avaliação da regularidade da execução dos convênios, contratos de repasse e termos de parceria celebrados com entidades privadas sem fins lucrativos até a publicação do Decreto 7.568/2011, o qual, por sua vez alterou o Decreto 3.100/1999, que regulamenta a Lei 9.790/1999, e impôs maior rigor na seleção das Oscips. 
Por meio da Portaria Mtur 23/2011, foi criado grupo de trabalho para dar cumprimento ao determinado pelo Decreto 7.592/2011.
A irregularidade na execução do TP 730.603/2009, com necessária devolução do valor gerido pelo ICBC, decorreu do Parecer de Avaliação de Regularidade 28/2012 (peça 4, p. 328-336) , pautada pelos seguintes achados:
o plano de trabalho não apresentava metas/etapas claras e detalhadas;
a Nota Técnica 201/2009, que aprovou o termo de referência e deu suporte à assinatura do termo de parceria, registrou (i) a capacitação técnica do ICBC para a execução do projeto, com referência de três entidades; e (ii) experiência anterior com o ICBC na execução de projetos com êxito no âmbito do Departamento de Qualificação e Certificação e de Produção Associada ao Turismo (DCPAT) ; 
as despesas foram realizadas pelo ICBC por meio de dispensa de licitação;
as Notas Técnicas 235/2010 e 165/2010, do DCPAT, registraram a execução do termo de parceria conforme o plano de trabalho, aprovaram as prestações de contas parciais e liberaram as parcelas financeiras subsequentes;
por meio do Acórdão 2236/2011-TCU-Plenário, proferido no âmbito de levantamento realizado para mapear as ações de qualificação de profissionais para atendimento ao turista na Copa do Mundo de 2014, o TCU identificou: (i) não ser possível comprovar que o sistema informatizado de monitoramento (Observatório) proposto para acompanhamento e avaliação dos resultados do Programa Bem Receber Copa, estivesse em funcionamento; (ii) as justificativas de custos, anteriores à celebração do ajustes, eram insuficientes; 
a Controladoria-Geral da União (CGU) arguiu: (i) inadequado detalhamento das etapas do ajuste no plano de trabalho; (ii) objeto pactuado centrado na remuneração de pessoal e custos associados; (iii) produto desenvolvido não consiste em sistema de monitoramento, mas em site de divulgação do projeto Bem Receber Copa; (iv) sobreposição entre o objeto pactuado e outros firmados com o ICBC pelo Mtur;
o Mtur identificou como irregularidades na execução do objeto: (i) ausência de propostas de três fornecedores; (ii) falta de justificativa para a dispensa de licitação; (iii) falta de comprovação do processo seletivo das pessoas físicas contratadas pelo ICBC;
75,7% do valor pactuado destinava-se a remuneração a dirigentes e consultores contratados pelo ICBC.
A prestação de contas final foi apresentada pelo ICBC em 22/12/2011 (peça 4, p. 164-288) , assim como justificativas adicionais, formuladas a partir das conclusões do Parecer de Avaliação de Regularidade 28/2011 (peça 4, p. 348-392) .
O Parecer Técnico de Análise de Prestação de Contas 30/2012 compendiou as despesas comprovadas pelo ICBC por meio de notas fiscais, o que resultou em gastos correspondentes a R$ 1.611.327,26 (peça 46, p. 136-220) . O setor competente ponderou a existência de possível dano ao Erário decorrente de pagamentos supostamente em duplicidade e remuneração de funcionários do quadro de pessoal do ICBC, donde concluiu pela necessária devolução de todo o montante transferido. Tal encaminhamento foi ratificado pela Nota Técnica de Análise 448/12 (peça 46, p. 226-30) .
Instaurada a TCE, o Mtur concluiu, por meio do Relatório 204/2014 (peça 46, p. 282-294) , pela ocorrência de dano ao Erário, no valor total transferido ao ICBC, sob a responsabilidade de: (i) Wagner Baptista da Costa Júnior, na condição de subscritor do TP 730.603/2009; (ii) Germano Roriz Neto, na condição de vice-presidente do ICBC; (iii) Carlos Eduardo Bernardes da Costa, na condição de presidente e vice-presidente do ICBC; e (iv) Gustavo Morais de Roriz, na condição de Diretor Administrativo e Financeiro do ICBC. Todos atuaram como gestores do contrato, em algum momento, e foram contratados, diretamente ou por meio de suas empresas, durante a execução.
O Controle Interno anuiu às conclusões do Mtur e manifestou-se pela irregularidade das contas (peça 46, p. 310-317 e 322) .
No âmbito do TCU, foi promovida a citação solidária do ICBC e dos responsáveis arrolados pelo Mtur, em vista das seguintes condutas:
não comprovação da boa e regular aplicação dos recursos repassados ao Instituto em questão, por força do TP 730.603/2009;
não comprovação da entrega dos produtos objeto do TP 730.603/2009, especificamente: (b.1) criação de sistema informatizado de acompanhamento e monitoramento do Programa Bem Receber; (b.2) elaboração de relatórios trimestrais com resultados e análises das pesquisas quantitativas; (b.3) construção de banco de dados dos profissionais qualificados pelo Mtur e das entidades parceiras.
Apesar de citados, somente Wagner Baptista da Costa Júnior apresentou alegações de defesa, por meio das quais aduziu que: (i) fazia-se presente nos autos em nome dos demais notificados; (ii) na liberação da última parcela, o parecer técnico do Mtur informou que os trabalhos realizados foram conferidos, não havendo ilegalidade até aquela data; (iii) não integra os quadros do ICBC desde 13/4/2010 (p. 24) , razão por que não pode ser responsabilizado por atos posteriores; (iv) todos os contratos firmados durante a execução do TP foram assinados por outra pessoa, cuja assinatura apresenta em cópias de contratos; (v) estes autos decorreram de ilação do Ministério Público, que resultou em ação civil pública não conclusiva quanto à culpa do ICBC; (vi) o questionamento acerca do instrumento utilizado pelo Mtur (termo de parceria) , se factível, não alcança a Oscip e seus dirigentes; (vii) o termo de parceria foi firmado sob o amparo de pareceres técnicos e jurídicos dos setores competentes do Mtur, que reproduz; (viii) o plano de trabalho foi previamente aprovado; (ix) a execução do TP 730.603/2009 não foi concluída por motivos alheios à vontade do ICBC; (x) os valores utilizados para despesas inerentes ao projeto (água, luz, telefone e funcionários) estavam previstos no plano de trabalho aprovado anteriormente à firmatura do TP; (xi) o ICBC distinguiu-se de outras entidades questionadas em inquérito civil autuado pelo MPF por ter endereço fixo e ter prestado contas de todos os recursos geridos; (xii) contra o ICBC pesou, tão somente, ter tido um parecer, entre cinco, emitido por um dos servidores do Mtur presos em razão de fraudes na realização de transferências a entidades privadas; (xiii) o termo de parceria rege-se por normas específicas, distintas dos convênios; (xiv)  a Portaria Interministerial 127/2008 prevê, no art. 39, inciso IX, parágrafo único, a utilização de 5% do valor do objeto para despesas administrativas das entidades privadas sem fins lucrativo, desde que previsto no plano de trabalho; (xv) a formalização do termo de parceria foi aprovado pelos setores competentes do Mtur, assim como o plano de trabalho; (xvi) até o bloqueio dos recursos, em 2/12/2011, todas as metas previstas foram realizadas e aprovadas pelo Mtur, observados os valores previstos no plano de trabalho; (xvii) em outro termo de parceria, o ICBC conseguiu, por meio de ação declaratória ajuizada na Justiça Federal, demonstrar a legalidade de destinar uma percentagem do valor do projeto para a manutenção da entidade; (xviii) a Lei 9.790/1999 prevê, no art. 10, § 2º, inciso IV, que é cláusula essencial do termo de parceria a previsão de receitas e despesas a serem realizadas, com detalhamento das remunerações e benefícios de pessoal a serem pagos a diretores, empregados e consultores; (xix) no âmbito do TC Processo 015.672/2013-1, o ICBC foi absolvido de acusações similares às tratadas nestes autos; (xx) a ferramenta "Sistema de banco de dados e relatórios Bem Receber Copa" corresponde a um sítio eletrônico a ser hospedado no banco de dados do Mtur (p. 25-29) , formalmente entregue ao Mtur quando foi dado treinamento aos técnicos do órgão, como comprova com o agendamento da reunião para entrega, termo de entrega definitiva e folha de presença do treinamento (p. 30-38) ; (xxi) somente dois contratados foram servidores públicos, anteriormente à firmatura do TP, como comprova (p. 39) ; (xxii) o ICBC devolveu os valores bloqueados pelo Mtur; (xxiii) a restituição integral do valor transferido contraria e contrapõe-se aos pareceres emitidos pelo Mtur afirmando a execução do objeto conforme o previsto; (xxiv) a execução integral do objeto foi impedida pelo bloqueio determinado pelo Mtur (peça 69) .
A Secex-GO refutou os argumentos apresentados pelo responsável. Propôs rejeitar as alegações de defesa de Wagner Baptista da Costa Júnior, considerar revéis os demais, para todos os fins, julgar irregulares as contas d os responsáveis, condená-los solidariamente em débito por todo o montante transferido e apená-los com multa, com fulcro nos arts. 12, § 3º, 16, III, 'c', e 57 da Lei 8.443/92 (peças 72-74) .
Ao tempo em que divergiu do encaminhamento proposto, o MPTCU arguiu que: (i) a citação dos responsáveis não considerou todas as irregularidades listadas no Parecer de Avaliação de Regularidade 028/2012, do Mtur, e acolhidas pela Secex-GO como verdadeiras; (ii) as alegações de defesa oferecidas por Wagner Baptista da Costa Júnior elidem as irregularidades imputadas; (iii) eventual inexecução do objeto não pode ser atribuída exclusivamente à entidade parceira, haja vista a imprecisa delimitação do objeto pelo Mtur; (iv) as características próprias do termo de parceria não estão sendo avaliadas devidamente nestes autos; (v) a opção pelo termo de parceria indica que o Mtur não esperava a simples entrega de "produtos", mas demandava atividade contínua no tempo, simultaneamente a outros arranjos firmados para a Copa de 2014; (vi) a descrição do objeto na cláusula primeira do termo de parceria não é suficiente para assegurar, como entendeu a CGU e o Mtur, e constou da citação, que o parceiro deveria entregar o produto "sistema informatizado de acompanhamento e monitoramento", mas permite supor que a intenção fosse a criação de um "método" para acompanhamento dos resultados do programa de qualificação Bem Receber Copa 2014; (vii)  o plano de trabalho (peça 1, p. 13-21) e o plano de aplicação detalhado (peça 1, p. 23-35) também não explicitam o escopo do "sistema" almejado; (viii) a Nota Técnica 201/2009 - DCPAT, cujo objetivo era avaliar a oportunidade e conveniência de se firmar TP, conforme proposta formulada pelo ICBC, especifica alguns aspectos do objeto (monitoramento quantitativo, por meio de pesquisas, dos resultados do programa; sistema informatizado de monitoramento; apoio técnico para a elaboração de convênios e planejamento estratégico para definição de demandas e prioridades) , que não estão delimitados no plano de trabalho; (ix) houve, no âmbito da fiscalização realizada pela CGU, confusão conceitual entre o objeto do termo de parceria e os objetivos, suscitada pela inexatidão do plano de trabalho; (x) o não atingimento dos resultados esperados não resulta, diretamente, em gestão temerária e responsabilização dos gestores; (xi) objeto do ajuste é o consignado no termo firmado e no plano de trabalho, sendo descabida eventual ilação sobre o ele deveria ser para haver compatibilidade com o interesse público, que no caso específico consta da Nota Técnica 201/2009; (xii) a CGU identificou tal descolamento ao consignar o insuficiente detalhamento das etapas, metas e custos associados, e concluir que a execução das ações previstas não resultaria, necessariamente, na execução do objeto; (xiii) há evidências suficientes de que havia interação entre o Mtur e o ICBC durante a execução do ajuste, como registrado nos relatórios apresentados pelo parceiro privado e no remanejamento de recursos para cumprimento do avençado; (xiv) caracterizada a parceria entre o Mtur e o ICBC, eventual falha na condução do ajuste deve ser imputada a ambos, não fosse a imprecisa delimitação do resultado esperado; (xv) não há elementos suficientes nos autos para demonstrar que o sítio eletrônico produzido pelo ICBC não corresponde ao previsto originalmente; (xvi) as informações disponíveis não permitem concluir pela inexecução total do objeto; (xvii) a atribuição de débito solidário não considera as funções desempenhadas pelos responsáveis em períodos distintos; (xviii) o ICBC buscou apresentar justificativas e explicações aos questionamentos feitos pela CGU, cuja análise não foi devidamente aprofundada pelo Mtur, talvez por medo de ser responsabilizado pela aprovação do plano de trabalho e escolha equivocada da forma de contratação (peça 75) . 
O Parquet propugnou, por fim, pelo arquivamento dos autos, por ausentes os pressupostos de constituição e de desenvolvimento válido e regular deste processo.
Em vista de tais ponderações, determinei a audiência dos gestores do Mtur responsáveis pela aprovação do plano de trabalho do TP 730.603/2009, pelo acompanhamento da execução e pela aprovação/reprovação das prestações de contas (peça 75) .
II
Nesse sentido, instados a apresentar razões de justificativas em face das condutas a seguir discriminadas:
Francisca Regina Magalhaes Cavalcante, na condição de diretora do DCPAT, responsável pela aprovação do plano de trabalho do termo de parceria 730.603/2009, conforme Nota Técnica 201/09 DCPAT (peça 1, p. 41-51) ; pela liberação dos recursos financeiros, em três parcelas, conforme Notas Técnicas 21-A/2010 DCPAT (peça 1, p. 103) , 235/2010 DCPAT (peça 1, p. 171-3) e 165/2011 DCPAT (peça 1, p. 221-3) ;
Luciano Paixão Costa, na condição de coordenador-geral do DCPAT, responsável pela liberação dos recursos financeiros, em três parcelas, conforme Notas Técnicas 21-A/2010 DCPAT (peça 1, p. 103) , 235/2010 DCPAT (peça 1, p. 171-173) e 165/2011 DCPAT (peça 1, p. 221-223) ;
Larissa Rodrigues Peixoto e Tamara Galvão Veiga Barros, agentes administrativas do DCPAT, responsáveis pelo monitoramento da execução do TP 730.603/2009, designadas pela Portaria 89/10, publicada no DOU em 20/12/10 (peça 1, p. 185-187) ; 
Leopoldo Jorge Alves Júnior, na condição de diretor do DCPAT, responsável pela aprovação do parecer que reprovou a execução física das contas referentes ao TP 730.603/2009, conforme Parecer Técnico de Análise de Prestação de Contas 30/2012 (peça 46, p. 136-220) . 
Larissa Rodrigues Peixoto Dutra aduziu, em sua defesa, que: (i) foi nomeada sem consentimento para a comissão de avaliação em 20/12/2010, um ano após a assinatura do TP 730.603/2009; (ii) não foi incumbida de emitir avaliação sobre a regularidade da execução do projeto; (iii) a função desempenhada por ela não era regulamentada no âmbito do Mtur, conclusão registrada nos Acórdãos 1.948/2017 e 2.064/2017, do Plenário; (iv) comissão de avaliação era prevista no art. 11 da Lei 9.790/1999; (v) o acompanhamento do ajuste era feito de forma pontual, conforme demanda da chefia imediata, que, em razão do baixo número de servidores, priorizava as atividades conforme fossem mais urgentes; (vi) a Nota Técnica 6664/2012/CSMDIC-Mtur/Coreg/CGU aponta, a partir da análise de 54 instrumentos de repasse, a ocorrência das mesmas falhas processuais, o que comprova as lacunas existentes na normatização do Mtur; (vii) apesar de muito já ter sido feito em razão das deliberações do TCU, ainda há discussões entre a área técnica e financeira sobre a responsabilidade de cada uma ao analisar a prestação de contas; (viii) ao tomar ciência da Operação Voucher, deflagrada pela Polícia Federal em 9/8/2011, emitiu o Memorando 149/2011, alertando o DCPAT que havia sido removida do setor e não mais acompanhava o TP 730.603/2009, como demonstra (p. 26) ; (ix) as Notas Técnicas 235/2010-DCPAT e 165/2011-DCPAT não foram emitidas pelas técnicas nomeadas pela Portaria 89/2010 para a comissão de avaliação; (x) não é capaz de avaliar as contribuições das ações e produtos desenvolvidos pelo ICBC, visto que não desempenhava função para tanto (peça 99) .
Tamara Galvão Veiga Barros arguiu que: (i) atuava conforme a demanda dos superiores hierárquicos, em observância às normas vigentes; (ii) sua atuação pautou-se pela isenção nas análises, boa-fé, honestidade e dedicação; (iii) inexistiam rotinas e procedimentos administrativos pré-determinados, o que dificultava a padronização das análises, o que era agravado pelo grande volume de trabalho; (iv) foi nomeada sem consentimento para a comissão de avaliação em 20/12/2010, um ano após a assinatura do TP 730.603/2009; (v) em setembro de 2011, antes do termo final da vigência do ajuste, foi removida para outro departamento do Mtur, como comprova (p. 31) ; (vi) emitiu o Memorando 354/2011, alertando o DCPAT que havia sido removida do setor e não mais acompanhava o TP 730.603/2009, como comprova (p. 40) ; (vii) não tinha qualificação para avaliar o TP 730.603/2009; (viii) a insuficiente delimitação dos resultados do ajuste foi dificuldade identificada nestes autos; (ix) tampouco foram firmados critérios para avaliação dos resultados; (x) o ICBC informou na prestação de contas que as ferramentas produzidas não haviam sido integralmente utilizadas pela equipe técnica, o que permite concluir que não havia unanimidade no órgão sobre sua necessidade; (xi) aponta uma série de dificuldades do Mtur na definição do escopo do TP 730.603/2009 (peça 103) .
Leopoldo Jorge Alves Júnior informou que: (i) em razão da deflagração da Operação Voucher pela Polícia Federa, em 9/8/2011, uma série de ações foram adotadas pelo Mtur para avaliar os instrumentos firmados com organizações não governamentais, inclusive os firmados no âmbito do Programa Bem Receber Copa; (ii) todos os empenhos referentes a ajustes pactuados com entidades privadas sem fins lucrativos foram suspensos por meio da Portaria Mtur 136/2011, com a correspondente conclusão das prestações de contas; (iii) em 22/11/2011, por meio da Portaria Mtur 180/2011, foram suspensos, temporariamente, a execução e o repasse de recursos de todos os convênios e instrumentos celebrados com entidades sem fins lucrativos, inclusive os do Programa Bem Receber Copa, de acordo com as recomendações do proferidas por meio do Acórdão 2236/2011-TCU-Plenário; (iv) os trabalhos de fiscalização compreenderam todos os ajustes firmados no âmbito do citado programa, inclusive o TP 730.603/2009; (v) em 9/3/2012, a Portaria 112/2012 revogou a Portaria 90/2010, que instituiu o Programa Bem Receber Copa, o que resultou na descontinuidade do TP 730.603/2009; (vi) sendo servidor do FNDE, esteve cedido ao Mtur no período compreendido entre 27/11/2011 e 3/12/2012, quando ocupou o cargo de diretor do DCPAT, quando a execução do TP já havia sido suspensa; (v) ficou devidamente caracterizado nos levantamentos da CGU e do Mtur que o sistema almejado consiste no sítio observatório, não especificado no termo de parceria; (vi) os relatórios apresentados pelo ICBC não permitem identificar a análise quantitativa dos resultados, o que era esperado; (vii) a vulnerabilidade do plano de trabalho ensejou análises pautadas exclusivamente nos relatórios fornecidos pelo ICBC; (viii) não é capaz de identificar a responsabilidade do ICBC, do Mtur e da FGV no insucesso do termo de parceria, visto que não acompanhou sua execução e assumiu a função de diretor do DCPAT após a vigência do ajuste (peça 108) .
Francisca Regina Magalhaes Cavalcante aduziu, em suas razões de justificativa, que: (i) o desafio do Programa Bem Receber Copa era capacitar 306 mil profissionais em quatro anos, para atendimento às necessidades da Copa do Mundo de 2014 e das Olimpíadas de 2016; (ii) havia uma série de dificultadores para desenvolver um programa de qualificação profissional, que elencou; (iii) os técnicos do Mtur, ao delinear o programa, entendiam que a maior dificuldade a ser enfrentada era a adesão dos profissionais; (iv) o programa foi antecedido da elaboração de plano pedagógico e de trilhas de aprendizado, além de outras exigências próprias que elenca; (v) diante de todas as particularidades do programa, era imprescindível dispor de ferramentas de controle e aferição de resultados; (vi) o Programa Bem Receber Copa previa a construção de dois sistemas de monitoramento e aferição de resultados: SIGA, Sistema Integrado de Gestão Acadêmica, responsável pelo acompanhamento do desempenho do aluno e o Observatório do Bem Receber Copa, comprometido com o acompanhamento operacional do programa; (vii) o plano de trabalho foi aprovado com cláusula suspensiva, prevista na legislação, devendo o ICBC apresentar, em 60 dias, termo de referência e tabela orçamentária, como informado na Nota Técnica DCPAT/Mtur 201/2009; (viii) estava claro que o objeto da parceria era o acompanhamento e monitoramento operacional do Programa Bem Receber Copa; (ix) todos os itens de despesas apresentados pelo ICBC eram compatíveis com o objeto e estavam de acordo com o previsto na Lei 9.790/1999, o que descarta a alegação de aprovação de plano de trabalho deficiente; (x) as Oscips não possuem corpo técnico permanente, o que justifica a contratação de equipes para a realização de projetos específicos, como prevê a Nota Técnica 2009DSLG/SLTI-MP, do Comitê Gestor do Siconv, que transcreve, e assevera o Acórdão 2352/2009-TCU-Plenário, que transcreve; (xi) relativamente à escolha do instrumento, o objeto pactuado referia-se ao acompanhamento e monitoramento operacional do Programa Bem Receber Copa, com desenvolvimento de ferramenta para compilar as ações do monitoramento; (xii) a parceria com o ICBC foi importante para definir a estratégia do programa: definição do público-alvo, carga-horária, segmentos do turismo a serem atingidos;  (xiii) a brusca interrupção do programa impediu que o SIGA, em fase de testes e voltado para acompanhamento do desempenho dos alunos, fosse concluído, com reflexos na execução do TP 730.603/2009; (xiv) as ferramentas pactuadas para o programa, que deveria concluir-se em 2014, foram suspensas, com prejuízo para a qualidade dos serviços turísticos; (xv) não houve má-fé ou conduta negligente da sua parte na condução do termo de parceria e nas ações do Programa Bem Receber Copa (peça 114) .
Luciano Paixão Costa teve ciência da audiência, pediu prorrogação de prazo para atendimento, no que foi atendido, mas não apresentou razões de justificativa (peças 109-111) .
Em análise de mérito, a Secex-GO conclui que o objeto do termo de parceria não era a entrega de produto, mas a realização de atividade que, ao longo do prazo de vigência do ajuste, resultaria em dois produtos: um sistema informatizado e um banco de dados dos profissionais qualificados pelo Programa Bem Receber Copa. Assim, conquanto adequada a formalização de termo de parceria, a insuficiente delimitação do instrumento, que deixou de observar cláusulas essenciais definidas pelo art. 10, § 2º, da Lei 9.790/1999, caracteriza a prática de ato de gestão ilegal, ilegítimo, antieconômico, com infração à norma legal, situação tipificada no art. 16, III, 'b', da Lei 8.443/1992.
Ademais, considerando que a Operação Voucher deflagrada pela Polícia Federal resultou na interrupção do termo de parceria, dentre outros, com prejuízo na finalização do objeto, e que havia falhas sistêmicas comuns aos processos de transferências voluntárias no âmbito do Mtur, conforme asseverado no âmbito do TC Processo 010.643/2010-9, a Secex-GO propôs:
acolher as alegações de defesa de Wagner Baptista da Costa Junior, com proveito para Germano Roriz Neto, Carlos Eduardo Bernardes da Costa e Gustavo de Morais Roriz;
acolher parcialmente as razões de justificativa de Francisca Regina Magalhães Cavalcante; julgar suas contas irregulares e aplicar-lhe multa, com fulcro nos arts. 16, inciso III, alínea 'b', e 58, inciso III, da Lei 8.443/1992;
 julgar regulares as contas de Wagner Baptista da Costa Junior, Germano Roriz Neto, Carlos Eduardo Bernardes da Costa, Gustavo de Morais Roriz, Larissa Rodrigues Peixoto Dutra, Tamara Galvão Veiga Barros, Luciano Paixão Costa e Leopoldo Jorge Alves Junior, e dar-lhes quitação plena. 
Ao tempo em que divergiu do encaminhamento proposto pela Secex-GO, o Parquet ratificou a manifestação anterior, pelo arquivamento do processo com fulcro no art. 212 do Regimento Interno do TCU. Arguiu que ausência de cláusulas essenciais no termo de referência previstas no art. 10, § 2º, da Lei 9.790/1999, que, como proposto pela unidade técnica, fundamenta a irregularidade das contas, não tem relação com os pressupostos que deram causa a esta TCE, a saber, o não atingimento dos resultados esperados pelo TP 730.603/2009. Conclui que a ilegalidade destacada seria motivo para apenação de Francisca Regina Magalhães Cavalcante com multa, sem reflexo no mérito das contas. Todavia, ante as conclusões da Secex-GO, de que a irregularidade atribuída a citada responsável não resultou em "dificuldades no monitoramento e avaliação" da execução, sem que se possa concluir pelo "insucesso do projeto", entende dispensável a aplicação de multa.
III
Conquanto o objeto do Termo de Parceria 730.603/2009 tenha sido o desenvolvimento e a implantação de "sistema" de acompanhamento operacional do Programa de Qualificação Profissional - Bem Receber Copa 2014, todas as informações juntadas aos autos permitem concluir que o produto almejado não era, propriamente, um sistema informatizado, mas sim método para aferição dos resultados dos cursos de qualificação profissional em desenvolvimento na área de turismo.
Nesse sentido, a Nota Técnica 201/2009-DCPAT consignou que a implantação das variadas iniciativas planejadas no âmbito do Programa Bem Receber Copa resultaria em "grande desafio" para o Mtur e justificava a aprovação da proposta formulada pelo ICBC, cujo objetivo era auxiliar no monitoramento e avaliação do programa, assim como assessorar o Mtur na geração de indicadores das ações de qualificação em âmbito nacional. É certo que somente a referida nota técnica menciona o desenvolvimento de pesquisas quantitativas para aferir os resultados do programa e subsidiar o desenvolvimento de sistema informatizado para gestão do programa (peça 1, p. 41-51) .
Tais especificações não constam da Proposta 127170/2009 (peça 1, p. 5-39) , que deu origem ao Termo de Parceria 730.603/2009. Na origem, o ICBC registrou, nas justificativas, que o "projeto auxiliará não somente para avaliação do programa Bem Receber Copa como também irá gerar indicadores para o Plano Nacional do Turismo, identificando o número de pessoas qualificadas pelos projetos das entidades setoriais, universidades, escolas técnicas e iniciativas privadas, criando no setor de qualificação um segmento de desenvolvimento econômico que deve ser observado e monitorados em seus aspectos qualitativos e quantitativos".
Assim, se considerado que o termo de parceria foi celebrado sob o amparo do art. 9º da Lei 9.790/99, que estabelece ser esse o instrumento destinado à "formação de vínculo de cooperação" entre o poder público e as entidades qualificadas como Oscip para a execução de atividades de interesse público, pode-se concluir que, a partir de proposta vaga e genérica, coube à DCPAT contextualizar o projeto no âmbito do Programa Bem Receber Copa e detalhar objetivos e resultados esperados.
Ocorre que a Nota Técnica 201/2009-DCPAT não foi suficientemente precisa quanto às obrigações e metas do parceiro privado, mas somente delimitou os resultados esperados:
criação de um Sistema de Acompanhamento e Monitoramento do Programa de Qualificação Profissional para o Turismo;
b) elaboração de relatórios técnicos trimestrais contendo os resultados e as análises da pesquisa quantitativa;
c) construção de banco de dados dos profissionais qualificados pelo Mtur e entidades análogas.
A única referência ao plano de trabalho remete a custos, que estariam de acordo com os referenciados pela Coordenação-Geral de Qualificação e Cientificação do DCPAT, tendo sido colocado como condição para a efetividade do ajuste a apresentação do "termo de referência" e da "planilha orçamentária" em prazo máximo de 60 dias. Essa condição, estabelecida no § oitavo da cláusula quarta do termo de parceria (peça 1, p. 89) foi considerada cumprida pelo DCPAT em 26/2/2010 (peça 1, p. 103) . Visto que o termo de referência aprovado não consta dos autos, não é possível aferir se as considerações feitas na Nota Técnica 201/2009-DCPAT foram transportadas ao documento que deveria pautar a execução do ajuste.
Quanto a esse aspecto, a única conclusão possível é que o acompanhamento do Programa Bem Receber Copa, realizado por meio do TP 730.603/2009, pautou-se pela realização de atividades não suficientemente delimitadas pelo Mtur, mais especificamente pelo DCPAT.
Apesar disso, foram juntados aos autos relatórios trimestrais produzidos pelo ICBC que informam: (i) a realização de reuniões com o Mtur e outras entidades para "alinhamento das estratégias de comunicação" do Programa Bem Receber Copa, dentre outras; (ii) ações implementadas e eventos promovidos; (iii) acompanhamento de atividades informadas em relatórios anteriores; (iv) análise e avaliação; (v) encaminhamentos do ICBC (peça 1, p. 361-400, peça 2-3 e peça 4, p. 1-132) . 
Desses relatórios, pode-se extrair que o ICBC reunia-se periodicamente com o DCPAT, representado por Regina Cavalcante e Luciano Paixão, para tratar sobre matérias afetas ao TP 730.603/2009 e ao Programa Bem Receber Copa, em específico: (i) reportar informações sobre as ações de qualificação em andamento (peça 2, p. 16 e 324, peça 4, p. 32) ; (ii) acordar e aprovar os documentos a serem inseridos no Observatório, nomeado biblioteca virtual, e estratégia de acompanhamento (peça 2, p. 338, peça 4, p. 38 e 120) ; (iii) estabelecer formato para eventos e seminários promovidos no âmbito do TP 730.603/2009 (peça 2, p. 328, 334 e 342, peça 3, p. 40 e 58, peça 4, p. 114) ; (iv) alinhamento dos objetivos do acompanhamento entre parceiro público e privado (peça 2, p. 12, peça 4, p. 32) .
Portanto, há informações suficientes nos autos para comprovar que o TP 730.603/2009 foi executado pelo ICBC, em comum acordo com o DCPAT, até a deflagração da Operação Voucher, com reações adversas no Mtur, dentre as quais o bloqueio dos recursos transferidos ao ICBC em 2/12/2011 e a revogação, em 9/3/2012, da Portaria 90/2010, que instituiu o Programa Bem Receber Copa. 
Apesar disso, também está demonstrado que o ICBC envidou esforços para concluir, formalmente, a execução do objeto:
Ofício ICBC 96/2011, de 7/11/2011, sobre Instalação, entrega e treinamento referente ao projeto "Sistema de Monitoramento do Programa Bem Receber a Copa: Qualificação Profissional" (peça 5, p. 72) ;
Ofício ICBC 100/2011, de 16/11/2011, reitera o Ofício ICBC 96/2011 (peça 5, p. 76) ;
Ofício 300/2011-SNPDTur/Mtur, de 17/11/2011, em resposta ao Ofício ICBC 100/2011, agenda para 21/1/2011, vigência final do termo de parceria, para treinamento e transferência de todos os dados do Sistema para os servidores do Mtur (peça 5, p. 78) ;
Termo de Entrega definitiva do projeto em 21/11/2011 (peça 5, p. 80-82) ;
Ata de participantes da reunião de treinamento do banco de dados e Observatório Bem Receber Copa (peça 5, p. 84) .
Assim, no que se refere à execução física do termo de parceria, procede a conclusão da unidade técnica de que a finalização do objeto pactuado foi prejudicada em face da suspensão determinada pelo Mtur, efeito da Operação Voucher.
Ademais, sob o aspecto econômico-financeiro, a prestação de contas final, apresentada pelo ICBC, demonstrou a realização de despesas que, conforme o Parecer Técnico de Análise de Prestação de Contas 30/2012 (peça 46, p. 136-220) , totalizaram R$ 1.611.327,76. Em análise às considerações feitas nesse documento, identifiquei erro nos cálculos dos itens 1.3 e 1.23, referentes a "passagens aéreas nacionais" e "serviços de terceiros e apoio", o que resulta em reposicionamento das despesas comprovadas para R$ 1.717.886,76, como representado na tabela seguinte:
	Etapa
	Especificação da despesa
	Previsto
	Parecer Técnico de Análise de Prestação de Contas 30/2012
	Revisão Gab

	1.1
	Consultoria contábil
	12.600,00
	4.140,00
	4.140,00

	1.2
	Assistente Administrativo
	48.000,00
	64.440,00
	64.440,00

	1.3
	Passagens aéreas nacionais
	180.000,00
	-
	83.097,77

	1.4
	Assessoria jurídica
	48.000,00
	24.000,00
	24.000,00

	1.5
	Administração financeira
	48.000,00
	62.400,00
	62.400,00

	1.6
	Analista de sistema
	45.000,00
	40.237,50
	40.237,50

	1.7
	Auxiliar em gestão
	45.000,00
	35.912,00
	35.912,00

	1.8
	Auxiliar em planejamento
	45.000,00
	7.640,00
	7.640,00

	1.9
	Auxiliar operacional
	45.000,00
	50.150,00
	50.150,00

	1.10
	Auxiliar relações institucionais
	45.000,00
	54.000,00
	54.000,00

	1.11
	Auxiliar técnico
	50.040,00
	50.040,00
	50.040,00

	1.12
	Diárias internacionais
	35.000,00
	-
	-

	1.13
	Diárias nacionais
	180.000,00
	80.200,00
	80.200,00

	1.14
	Gerente de planejamento
	120.060,00
	93.870,00
	93.870,00

	1.15
	Gerente de relações institucionais
	105.930,00
	124.200,00
	124.200,00

	1.16
	Gerente de informação
	90.000,00
	52.624,00
	52.624,00

	1.17
	Gerente operacional
	105.930,00
	127.710,00
	127.710,00

	1.18
	Gerente técnico
	105.930,00
	76.410,00
	76.410,00

	1.19
	Remuneração para consultor
	156.000,00
	144.000,00
	144.000,00

	1.20
	Locação de veículos
	17.500,00
	15.146,98
	15.146,98

	1.21
	Material de consumo
	36.000,00
	14.368,87
	14.368,87

	1.22
	Passagens aéreas internacionais
	40.000,00
	-
	-

	1.23
	Serviços de terceiros e apoio
	75.600,00
	265.673,41
	272.884,64

	1.24
	Técnicos em gestão
	65.000,00
	114.790,00
	114.790,00

	1.25
	Técnico em informática
	65.000,00
	54.065,00
	70.315,00

	1.26
	Técnico em planejamento
	65.000,00
	-
	-

	1.27
	Técnico operacional
	65.000,00
	15.000,00
	15.000,00

	1.28
	Técnico em relações institucionais
	65.000,00
	-
	-

	1.29
	Remuneração para consultor
	65.000,00
	20.800,00
	20.800,00

	1.30
	Auditoria externa
	19.510,00
	19.510,00
	19.510,00

	Total
	2.089.100,00
	1.611.327,76
	1.717.886,76

Se considerado, portanto, que houve bloqueio de R$ 363.891,63 na conta corrente específica do ajuste, em 2/12/2011, a pedido do Mtur, e o saldo dessa conta, após desbloqueado, foi integralmente restituído ao Erário (R$ 436.501,45, em 20/10/2014, cf. peça 48, p. 4-6) , não se sustenta a reprovação integral das contas. 
Como registrado anteriormente, as ações implementadas, em que pese não estarem suficientemente delimitadas no plano de trabalho, eram realizadas em comum acordo com o DCPAT, o que mereceu a aprovação das duas primeiras etapas e liberação de todo o montante pactuado, por meio das Notas Técnicas 235/2010 (peça 1, p. 171-173) e 165/2011 (peça 1, p. 211-223) .
Não cabe discutir, a posteriori, a adequação dos valores atribuídos aos serviços prestados, mormente porque há expresso registro na Nota Técnica 201/2009-DCPAT de que os preços propostos eram compatíveis com os praticados pelo mercado.
Quanto ao item 1.23, referente a "serviços de terceiros e apoio", registro que as despesas realizadas superaram em 261% o inicialmente previsto. Como se depreende da discriminação feita no Parecer Técnico de Análise de Prestação de Contas 30/2012 (peça 46, p. 198-206) , foram comprovadas despesas com a promoção de eventos. Apesar de, em tese, não serem despesas originalmente previstas, a largueza dada ao objeto e os registros das reuniões realizadas para validação de etapas e atividades pelo DCPAT permitem concluir que, também em relação a esse ponto, as despesas foram realizadas pelo ICBC com o conhecimento do parceiro público e autorização da diretora responsável, Francisca Regina Magalhaes Cavalcante.
Donde concluo que o TP 730.603/2009 foi executado sem precisa delimitação, no "plano de trabalho" ou "termo de referência", das atividades desenvolvidas, metas, resultados esperados e prazos. Essa lacuna, conquanto não tenha impedido o desenvolvimento das ações descritas nos relatórios trimestrais juntados e demais informações prestadas pelo Mtur, afrontaram o previsto no art. 10, caput e § 2º, II e III, da Lei 9.790/1999, que estabelece cláusulas essenciais do termo de parceria:
Art. 10. O Termo de Parceria firmado de comum acordo entre o Poder Público e as Organizações da Sociedade Civil de Interesse Público discriminará direitos, responsabilidades e obrigações das partes signatárias. (...) 
§ 2º São cláusulas essenciais do Termo de Parceria: (...) 
II - a de estipulação das metas e dos resultados a serem atingidos e os respectivos prazos de execução ou cronograma;
III - a de previsão expressa dos critérios objetivos de avaliação de desempenho a serem utilizados, mediante indicadores de resultado; (grifei) 
Houve, portanto, a prática de ato com grave infração à norma legal da parte de Francisca Regina Magalhaes Cavalcante, que aprovou o Projeto 127170/2009, por meio da Nota Técnica 201/2009-DCPAT, e o Termo de Referência correspondente, por meio da Nota Técnica 021-A/2010-DCPAT, sem a observância do exigido pelo art. 10, caput e § 2º, incisos II e III, da Lei 9.790/1999.
Nesse sentido, rejeito parcialmente as razões de justificativa de Francisca Regina Magalhaes Cavalcante e imputo-lhe a multa prevista no art. 58, inciso II, da Lei 8.443/1992. 
Acolho as razões de justificativa de Larissa Rodrigues Peixoto Dutra, Tamara Galvão Veiga Barros e Leopoldo Jorge Alves Junior, que aproveitam, nos termos do art. 281 do Regimento Interno do TCU, em favor de Luciano Paixão Costa.
No mérito, entendo que, observado o disposto no art. 71, II, da CFc/c art. 1º, inciso I, e 8º da Lei 8.443/92 e atendidos os requisitos para a instauração das contas especiais, deve o feito ser processado regularmente. Após a adoção das medidas necessárias ao saneamento e à instrução dos autos, eventual conclusão pela inexistência de débito ou pela ausência de responsabilidade dos responsáveis não resulta em arquivamento da matéria, mas impõe ao TCU dispor sobre a regularidade das contas. Também neste caso, não há falar em extinção do processo sem julgamento de mérito. 
Tendo em vista que as informações trazidas permitem afastar a ocorrência de dano ao Erário, acolho as alegações de defesa de Wagner Baptista da Costa Junior, que aproveitam a Germano Roriz Neto, Carlos Eduardo Bernardes da Costa, Gustavo de Morais Roriz e ao ICBC, nos termos do art. 281 do Regimento Interno do TCU, julgo regulares as contas e dou-lhes quitação plena, com fulcro nos arts. 16, inciso I, e 17 da Lei 8.443/1992.
Ante o exposto, VOTO no sentido de que o Tribunal adote a deliberação que ora submeto à apreciação deste Colegiado.
TCU, Sala das Sessões Ministro Luciano Brandão Alves de Souza, em 12 de maio de 2020.
WALTON ALENCAR RODRIGUES 
Relator